臺北高等行政法院判決
　　　　　　　　　　　　　　　　　　　　94年度訴字第38號
　　　　　　　　　　　　　　　.
原　　　告　臺北市政府
代　表　人　甲○○（市長）
訴訟代理人　李念祖律師
　　　　　　黃翰威律師
　　　　　　劉昌坪律師
被　　　告　中央健康保險局
代　表　人　乙○○總經理）住.
訴訟代理人　丙○○
　　　　　　蔡順雄律師
　　　　　　曹詩羽律師
上列當事人間因全民健康保險事件，原告不服行政院衛生署中華
民國93年11月8 日衛署訴字第0930020743號訴願決定，提起行政
訴訟。本院判決如下：
　　主  文
原告之訴駁回。
訴訟費用由原告負擔。
　　事  實
一、事實概要：
    被告依全民健康保險法第27條第1 款第2 目規定，針對營業
    登記所在地於原告轄區內投保單位所屬之被保險人，計算原
    告應負擔之民國（下同）93年5 月份各類全民健康保險被保
    險人全民健康保險保險費補助款〔包括：公民營事業機構之
    受僱者（依被告承保檔93年1 月被保險人人數計1,527,728
    人）及有一定雇主之受僱者（依被告承保檔93年1 月被保險
    人人數計97,456人），下稱健保補助款〕，以93年4 月16日
    健保財字第0930058501號函（下稱原處分）並檢附計算表及
    撥款單，函請原告依規定撥付93年5 月份應負擔之健保補助
    款計新臺幣（下同）234,268,091 元（原告迄未繳納）。原
    告不服，提起訴願遭決定駁回後，遂提起行政訴訟。
二、兩造聲明：
　(一)原告聲明：
    1.訴願決定及原處分關於命原告負擔健保補助款逾97,689,7
      94元部分均撤銷。
    2.訴訟費用由被告負擔。
　(二)被告聲明：
    1.駁回原告之訴。
    2.訴訟費用由原告負擔。
三、兩造之爭點：
  (一)原告之主張：
    1.程序方面：
      原處分所示繳款通知書之性質確屬行政處分，應得依行政
      訴訟法第4 條第1 項規定，提起撤銷訴訟：被告依全民健
      康保險法第27條至第30條、同法施行細則第53條及第55條
      規定，依其職權按月開具之保險費繳款單，係對於各給付
      義務人所應負擔保險費之具體事項所為決定，對外直接發
      生法律效果之單方行政行為，係屬行政處分無疑。
    2.實體方面：
      (1)本件爭議乃原告依憲法應負擔健保補助款之範圍，與司
        法院釋字第550 號解釋係屬二事；原告係請求依憲法及
        司法院釋字第550 號解釋意旨，確定原告應負擔之健保
        補助款之範圍：
        參據原告於司法院釋字第550 號解釋所提出之釋憲聲
          請書第1 項「聲請解釋憲法之目的」，原告聲請解釋
          之標的僅限於「非屬地方自治事項之全民健康保險法
          ，第27條相關款目要求直轄市政府補助一定比例之保
          險費，是否牴觸憲法相關條文之規定，侵害地方自治
          團體之自主財政權，違反憲法保障地方自治之精神」
          ，而不及於原告應補助之投保對象範圍（是否以轄區
          居民為限），實至為明確。原告並非於本件訴訟復行
          爭執原告負擔健保補助款之合憲性，而係請求依據憲
          法及司法院釋字第550 號解釋意旨，確定原告應負擔
          之健保補助款之範圍。
        按司法院釋字第550 號解釋文第1 段即開宗明義指出
          ，憲法第155 條及第157 條所定國家推行衛生保健及
          公醫制度之任務，係兼指中央與地方而言，增修條文
          第10條第5 項及第8 項國家推行全民健康保險之義務
          亦復如此；又憲法規定各地方自治團體有辦理衛生、
          慈善公益事項等照顧其「行政區域內居民」生活之義
          務，亦得經由全民健康保險之實施，而獲得部分實現
          ，故保險對象（即被保險人，例如本案之勞工）獲取
          保障之對價（即保險費）由雇主、中央政府及地方政
          府共同分擔，並無牴觸憲法之規定，此參諸司法院釋
          字第550 號解釋解釋文第1 段及解釋理由書第1 段甚
          明。上開解釋所稱「獲取保障之對價」，即指保險對
          象（即被保險人）由被告處獲得全民健康保險給付之
          對價，即「保險費」本身而言（依司法院釋字第550
          號解釋，保險費應由雇主、中央政府及地方政府共同
          予以補助）；與之對應者乃實施全民健康保險法之「
          執行費用」（依上開司法院解釋，執行費用應由中央
          政府全額自行負擔），兩者截然不同，應予釐清。
        被告之訴願答辯及訴願決定理由，均錯誤引據司法院
          釋字第550 號解釋文有關全民健康保險法要求原告負
          擔補助一定比例保險費規定係屬合憲之文字（惟如前
          述，司法院此部分解釋與原告所爭執「應負擔健保補
          助款之範圍」完全無涉），妄加推導指稱該號解釋亦
          認原處分以「投保單位營業登記所在地」計算原告應
          負擔之健保補助款亦屬合憲，顯然完全誤解司法院釋
          字第550 號解釋之真義。
      (2)原處分牴觸司法院釋字第550 號解釋，且違反全民健康
        保險法第27條以「被保險人戶籍所在地」決定地方自治
        團體健保補助款之明文規定：
        按司法院釋字第550 號解釋理由書明揭：「…社會福
          利之事項，乃國家實現人民享有人性尊嚴之生活所應
          盡之照顧義務，除中央外，與『居民』生活關係更為
          密切之地方自治團體自亦應共同負擔（參照地方制度
          法第18條第3 款第1 目之規定），…有關執行全民健
          康保險制度之行政經費，依同法第68條全民健康保險
          所需之設備費用及週轉金（並人事、行政管理經費）
          ，固應由中央撥付，依憲法第109 條第1 項第1 款、
          第11款暨第110 條第1 項第1 款、第10款，各地方自
          治團體尚有辦理衛生、慈善公益事項等照顧其『行政
          區域內居民』生活之責任，此等義務雖不因全民健康
          保險之實施而免除，但其中部分亦得經由全民健康保
          險獲得實現。」是依憲法及地方制度法規定，各地方
          自治團體「僅有」照顧其行政區域內「居民」生活之
          責任。至所謂「地方自治團體居民」之概念，即係指
          設籍在直轄市、縣（市）地方方自治區域內之中華民
          國國民而言，此參諸地方制度法第15條規定自明。
        次按，依全民健康保險法第27條之文義解釋，系爭應
          由原告負擔之健保補助款，確應以設籍於原告行政轄
          區內之勞工人數作為計算基準。詳言之，例如依全民
          健康保險法第27條第1 款第2 目規定：「第8 條第1
          款第2 目及第3 目『被保險人』及其眷屬自付30% ，
          投保單位負擔60% ，其餘10 %，『在省』，由中央政
          府補助；『在直轄市』，由中央政府補助5%，直轄市
          政府，補助5%…。」該條款規定之主詞，既為「被保
          險人」（非投保單位），則應由直轄市政府所須負擔
          者，僅為「在直轄市之被保險人」之健保費而已，要
          不能以投保單位作為計算標準，從而將原告行政轄區
          外被保險人包括在內。至所謂「在直轄市之被保險人
          」之計算，自應以設籍於原告轄區之居民，或至少應
          解釋為實際於原告行政轄區內提供勞務之勞工為斷，
          斷不包括其他設籍於外縣市之勞工或於其他縣市提供
          勞務之勞工在內。
        惟被告92年3 月10日健保財字第0920003172號函計算
          系爭健保補助款之標準，乃以「投保單位營業登記所
          在地」為斷，而不論被保險人是否設籍於原告行政轄
          區之內。此外，依原告比對92年勞動統計年報、92年
          原告戶政資料、行政院主計處92年就業者從業身分統
          計表及被告要求原告負擔之系爭勞工人數，發現需由
          原告負擔之健保人口（含眷屬）數（288 萬人）竟與
          原告行政轄區內就業人口數（111 萬人），有高達17
          7 萬人之差距；且竟高於原告轄區內15至65歲之民間
          人口數（188 萬人），顯見被告係將設籍、居住於原
          告行政轄區外之被保險人，亦納入系爭原告應負擔健
          保補助款之範圍，其牴觸司法院釋字第550 號解釋意
          旨，違反全民健康保險法第27條規定甚明。
      (3)被告未能提出支持其所主張以「投保單位營業登記所在
        地」作為其計算地方自治團體健保補助款之基礎，原處
        分顯然違反法律保留原則：
        按全民健康保險法之實施精神，係以雇主（投保單位
          ）、被保險人及各級政府三方共同協力分擔健保費用
          ；其中，投保單位之功能不過係辦理保險對象異動及
          保險費之扣繳而已。綜觀健保法及其施行細則全部條
          文，並無任一條文顯示立法者有以投保單位營業登記
          所在地，作為計算地方自治團體健保補助款依據之意
          （按全民健康保險法縱有如此之規定，該規定亦與憲
          法、大法官解釋及地方制度法之精神相互牴觸）。此
          亦可由被告僅得以論理解釋、歷史解釋、主管機關函
          釋等解釋方式含混帶過，完全無法具體指出其所據計
          算基準之全民健康保險法規定依據佐證之。
        被告以歷史解釋及行政先例作為要求原告負擔行政轄
          區外居民健保補助款之依據，違反法律保留原則：
          按司法院釋字第550 號解釋文第2 段明揭：「地方自
          治團體受限法制度保障，其施政所需之經費乃涉及財
          政自主權之事項，固有法律保留原則之適用，但於不
          侵害其自主權核心領域之限度內，基於國家整體施政
          之需要，對地方負有協力義務之全民健康保險事項，
          中央依據『法律』使地方分擔保險費之補助，尚非憲
          法所不許。」是依據上開解釋，訴願決定理由及被告
          答辯理由僅以歷史解釋及行政慣例等非法律明文規定
          之依據，稱此乃延續制度及歷史背景使然，即要求原
          告負擔其行政轄區外居民之健保補助款等語云云，顯
          屬違反法律保留原則。
        行政院勞工委員會分配就業安定基金予原告時之計算
          基準係以「勞工戶籍所在地」為斷；中央政府不得於
          給付時採取較低之計算基準（即勞工戶籍所在地），
          而於要求地方自治團體負擔補助義務時，採取不同且
          較高之計算基準（投保單位營業登記所在地）：
          按行政院勞工委員會依「地方政府辦理就業服務及職
          業訓練事項經費補助要點」辦理直轄市就業安定基金
          地方經費分配時，係以設籍於各地方自治團體之「平
          均勞動力人數」作為分配補助之依據，而不以實際就
          業人口計算。以原告為例，92年第4 季設籍之勞動力
          人口數為117 萬人，工作地點位於原告行政轄區之就
          業人口數卻有161 萬6 千人，然被告要求原告負擔系
          爭健保補助款之勞工人口數更高達2,029,470 人，超
          過設籍原告勞動人口數之1 倍。何以同為中央政府機
          關，對於原告給付時即採取較低之計算基準（以設籍
          原告轄區之勞工計算），而於要求原告負擔系爭類別
          人數補助義務時，卻採取不同且較高之計算基準（以
          投保單位營業登記所在地），不符合被告主張之公平
          原則。
        至被告以一般勞工行政事務管轄之分配，係以「勞工
          勞務提供地」作為行政管理權歸屬之基準，從而欲正
          當化其以「投保單位營業登記所在地」作為系爭健保
          補助款之計算基礎乙節，惟被告並非係以「勞工勞務
          提供地」作為計算原告應負擔之健保補助款之基準，
          已如前述，故其所舉勞工行政事務管轄分配之例，根
          本不具任何參考價值。況一般勞動法令重在主管機關
          對於轄區內事業單位管理與運作效能，此與原告應負
          擔之健保補助款範圍涉及憲法保障地方自治之意旨，
          迥不相同；更與原告單方自願承擔之義務（例如：臺
          北市輔助勞工建購住宅貸款）有間。
        被告以被保險人戶籍所在地計算原告應負擔之健保補
          助款，實並無執行困難；行政便宜之心態尤不能凌駕
          於依法行政原則之上：
          按被告為正當化其以「投保單位營業登記所在地」計
          算原告應負擔健保補助款之依據，尚提出節省行政成
          本之理由。然被告縱依原告之主張以「被保險人戶籍
          所在地」計算原告應負擔之健保補助款，亦無實際執
          行之困難，蓋原告可藉由修正其電腦程式、要求投保
          單位造具被保險人戶籍所在地表冊，甚至以特定時點
          之戶籍資料推計地方自治團體應負擔之健保補助款等
          方式，計算各地方自治團體之補助款。甚者，不能放
          任被告機關便宜行事之心態，凌駕於依（憲）法行政
          原則之上，否則行政機關動輒得以節省行政成本為由
          ，侵害其他行政主體或人民之權利，憲法及法律保障
          地方自治及人民基本權利之規定均將成為空言。
        系爭健保補助款之計算基礎與全民健康保險係屬團體
          保險抑或個人保險無涉：
          姑不論全民健保除有團體保險之性格外，尚兼具個人
          保險之性質；現行以投保單位為計算基礎之作法，僅
          為保險人收取保費之方便性所設，並非當然可以解釋
          為計算地方政府應負擔之健保補助款之基礎。實則，
          系爭健保補助款是否應以投保單位，抑或以被保險人
          戶籍所在地為計算基礎，乃屬憲法、法律層次之根本
          問題，要與被告及訴願決定機關主張全民健康保險係
          以團體保險方式經營之因素無關。
      (4)原處分及訴願決定侵害原告財政自主之核心領域，剝奪
        原告之財政自主權，違反憲法、地方制度法保障地方自
        治之意旨，應予撤銷：
        88年財政收支劃分法修正後，中央將原屬原告重要財
          源之營業稅由地方稅改為國稅，並以普通分配稅款代
          替原告原有之營業稅收入，然中央政府並未遵守「維
          持原告收入水準不變」之承諾，反而逐年調降原告之
          統籌分配稅款（90年度由47% 降為43% ，減少約46億
          元；91年度則減少約13.9億元）；更有甚者，中央政
          府近年來另多次修法調降買賣契稅、住家用房屋稅及
          金融業營業稅及減半徵收土地增值稅（以上合計影響
          原告每年約250 億元之收入），凡此措施均一再侵蝕
          原告之自主財源，致原告於推動自治團體本身之施政
          計畫外，實無力再行負擔被告所要求之鉅額健保補助
          款；倘鈞院或被告堅持要求原告依據系爭違法處分如
          數履行，則原告其他重大施政建設必將因而停滯，司
          法院釋字第550 號解釋明文保障之財政自主權，亦將
          徒成空言。
        近年來因受經濟景氣持續低迷及中央修法減稅等影響
          ，致原告財政收入困窘，已連續4 年編列負成長的總
          預算（90至93年度歲出分別負成長8.95% 、3.33% 、
          3.83% 及8.75% ），歲入歲出預算差短需以發行公債
          及向銀行借款，並移用以前年度歲計賸餘始能彌平，
          且因歲入短收，已連續2 個年度總決算出現財政缺口
          ，90及91年度歲計短絀已達177 億餘元（92年度決算
          正辦理中）。又原告93年度預算之舉債額度將高達歲
          出比例之14.85%，瀕臨公共債務法規定之15% 之舉債
          比例上限，原告之財政面臨前所未有之困境。面對近
          年歲入規模大幅縮減、歲出負成長的財政困境，估計
          93年度歲入將較92年度減少187 億餘元，致93年度總
          預算案之籌編將面臨前所未有的困難，不僅已無以前
          年度歲計賸餘可資移用，歲入規模尚須仰賴特種基金
          未分配賸餘繳庫及其他財源等勉力支持，財政已甚為
          艱鉅。
        原處分非但將使原告已日益沈重之財政困局更加惡化
          ，甚至將排擠原告各項社會福利經費及公共建設經費
          包括捷運系統初期及後期路網工程、治水防洪工程、
          污水下水道系統工程、市區道路新建及改善工程…等
          而影響市民福祉甚鉅。倘強令原告負擔照顧其行政轄
          區以外居民之責任，如數支付系爭健保補助款，則原
          告除暫停相關社會福利或公共建設經費以外，別無他
          途，難謂未侵害原告財政自主之核心領域，原告亦無
          財政自主之空間可言。
        訴願決定僅據司法院釋字第550 號解釋就全民健康保
          險法第27條有關地方自治團體對於全民健康保險事務
          負有協力義務之意旨，就於該等意旨無涉之「原告依
          （憲）法應負擔健保補助款之範圍」爭點，遽稱全民
          健康保險法第27條所為規定屬財政收支劃分法之特別
          規定，而無違憲及違法之情事，亦無侵害原告之財政
          自主核心領域等語云云。惟按司法院釋字第550 號解
          釋係針對「保險對象（即被保險人，例如本案之勞工
          ）獲取保障之對價（即保險費）由雇主、中央政府及
          地方政府共同分擔，並無牴觸憲法之規定」，並未涉
          及原告依（憲）法應負擔健保補助款之範圍。訴願決
          定縱引據司法院釋字第550 號解釋意旨，亦未能率與
          推導出被告認定健保補助款以「投保單位營業登記所
          在地（與戶籍無涉）」為計算基礎之結論，更無由證
          立何以此等計算基礎並無侵害原告之自主核心領域而
          有違憲及違法之情事。
      (5)原處分違反民意政治及責任政治之憲法基本原則：
        按基於民意政治原則，原告一切施政作為（包括預算使
        用之項目、優先順序等）均應回應轄區居民之需求；又
        基於責任政治之原理，原告並應就該等施政行為負擔政
        治上之責任。準此，倘被告強令原告依據原處分，擔負
        照顧其他地方自治團體轄區內居民之責任，超額負擔健
        保補助費用，則不但使中央政府與原告間之政治責任（
        例如：有關因財政排擠效應所致之社會福利支出、公共
        建設支出消減或刪除），究應由作成原處分之被告負責
        或其所屬之中央政府負責，抑或由原告負責，不易釐清
        外；原告與其他地方自治團體間之責任，例如：其他地
        方自治團體因為健保補助負擔減輕，得以用所餘之財源
        或多獲得之補助，推展其他建設，是否應歸功於原告，
        抑或原告因超額支出健保補助款，導致財政排擠效應需
        縮減、刪除社會福利支出、公共建設支出，是否應由其
        他地方自治團體負責，其又如何負責，亦將混淆不明。
        是原處分違反民意政治及責任政治等兩項基本之憲法原
        則，至為灼然。
      (6)以設籍勞工為計算基準，原告應負擔之系爭健保補助款
        金額為97,689,794 元：
        依行政院主計處人力資源統計「臺北市就業者之行業與
        從業身分」資料，設籍在臺北市就業者之身分包括：雇
        主、自營作業者、無酬家屬工件者、受私人僱用者及受
        政府僱用者等5 種。而雇主、無酬家屬工作者及受政府
        僱用者等3 種顯非屬系爭健保補助款之5 類被保險人，
        原告至多負擔設籍在臺北市之受私人僱用者及自營作業
        者之健保補助款。依據行政院主計處人力資源統計「臺
        北市就業者之行業與從業身分」93年第2 季資料，此類
        就業在臺北市之人數（受私人僱用者及自營作業者）為
        849,000 人，占被告計算93年第2 季投保單位有一定雇
        主等5 類被保險人人數（2,036,060 人）之41.70%；而
        被告要求原告負擔之系爭健保補助款為234,268,091 元
        ，乘以上開比例41.70%，可推估出以設籍為計算基準之
        原告應負擔健保補助款金額為97,689,794元（234,268,
        091 元×41.70%＝97,689,794元）。
  (二)被告主張：
    1.兩造間前有與本件爭點皆同之健保費補助款事件，鈞院已
      有93年度訴更一字第196 號判決，將原告之訴駁回。
    2.原告訴之聲明請求不能確定其範圍顯非適法，鈞院應駁回
      之；退步言，原告自應就「行政轄區外居民」提供準確之
      數據，供鈞院斟酌而為判決之依據，使鈞院之判決得以執
      行：
      (1)最高行政法院94年度判字第1546號確定判決，雖將鈞院
        93年度訴更一字第196 號判決廢棄，並將被上訴人（即
        被告）命上訴人（即原告）負擔其行政轄區外居民健保
        補助款部分均撤銷，原告為本事件訴之聲明請求將被告
        要求原告負擔行政轄區外居民健保補助款部分均撤銷。
        惟何謂「行政轄區外居民」，並非自明之理，更非單義
        明確之法律用語，其就係指「設籍在其行政轄區之居民
        」？抑或「居住在其行政轄區之居民」？甚或「以其行
        政轄區為主要活動範圍之居民」？乃至更有其他意涵？
        均不明確，實無從依原告之聲明確定其範圍，鈞院自不
        應准其前開訴之聲明，否則有將來如何執行其聲明、確
        定鈞院既判力之範圍之虞。
      (2)退步言，鈞院如欲援引最高行政法院94年度判字第1546
        號確定判決，將被告命原告負擔其行政轄區外居民健保
        補助款部分均撤銷，則原告自應就「行政轄區外居民」
        提供準確之數據，供鈞院斟酌而為判決之依據，否則鈞
        院僅係「觀念上」撤銷原處分，而致判決無從執行，顯
        非妥適。
    3.對於原告之主張，司法院釋字第550 號解釋並未作成現行
      規定不合憲、不合法或不合理之闡釋：
      (1)原告以全民健康保險法第27條有關一定比例之保險費由
        直轄市政府補助之規定，牴觸憲法，侵害地方自治團體
        之財政自主權為理由，逕行向司法院大法官會議聲請釋
        憲，其所提之釋憲聲請書參、二、4.以下，即曾聲稱：
        「就本市有關健保補助款之實際計算公式論之，因本市
        為首都所在地，屬於都會型態，雖為大多數事業總公司
        之所在地，但查其所屬員工戶籍約有3 分之1 設於外縣
        市，但於健保補助款之計算上，卻毫不區分逕依現行全
        民健康保險法第27條有關規定，要求由事業總公司所在
        地之本市額外負擔原應由各該縣市補助其所屬住民之健
        保費，就此觀之，益更彰顯現行健保費補助款分擔制度
        之實質不公平。」，顯然原告聲請釋憲時，除對於其所
        謂「中央請客、地方買單」提起釋憲之外，對於本件訴
        訟最重要之爭點即全民健康保險法之前開計算基準是否
        違憲，亦已一併有所主張。惟嗣後司法院釋字第550 號
        解釋認為：「…本案爭執之全民健康保險法第27條即屬
        此種特別規定，其支出之項目與上開財政收支劃分法附
        表之內容，亦相符合。至該條各款所定補助各類被保險
        人保險費之比例屬立法裁量事項，除顯有不當者外，尚
        不生牴觸憲法問題。」不但肯認全民健康保險法第27條
        規定之合憲性，且亦未就原告所提「健保補助款分攤制
        度之實質不公平」主張，作成現行規定不合憲、不合法
        或不合理之闡釋。不唯如此，陳計男大法官、戴東雄大
        法官、蘇俊雄大法官所提出之協同意見書，黃越欽大法
        官、王和雄大法官、施文森大法官所提出之部分不同意
        見書，以及董翔飛大法官所提出之不同意見書，對於原
        告主張之計算基準，亦均未予肯認，足見原告主張，殊
        無可採之處。故原告依據司法院釋字550 號解釋主張其
        應負擔之健保補助款僅限於其行政轄區內之居民，實無
        理由。鈞院之前與本件爭執完全相同之健保補助款93年
        度訴更一字第196 號判決及勞保補助款93年度訴字第88
        8 號判決之見解亦同：「甚且該號解釋亦僅言及『各地
        方自治團體有…照顧其行政區域內〝居民〞生活之義務
        』『與〝居民〞生活關係更為密切之地方自治團體自亦
        應共同負擔』，而未表示各地方自治團體照顧之對象以
        『設籍於原告行政轄區內之居民為限』，亦未針對『居
        民』一詞給予明確定義。更何況，司法院大法官對於『
        居民』、『居住』等權利義務認定之範疇，並不以『設
        籍』為唯一之認定基準，此有司法院釋字第542 號解釋
        ：『行政機關訂定之行政命令，其屬給付性之行政措施
        具授與人民利益之效果者，亦應受相關憲法原則，尤其
        是平等原則之拘束。系爭作業實施計畫中關於安遷救濟
        金之發放，係屬授與人民利益之給付行政，並以補助集
        水區內居民遷村所需費用為目的，既在排除村民之繼續
        居住，自應以有居住事實為前提，其認定之依據，設籍
        僅係其一而已，上開計畫竟以設籍與否作為認定是否居
        住於該水源區之唯一標準，雖不能謂有違平等原則，但
        未顧及其他居住事實之證明方法，有欠周延。相關領取
        安遷救濟金之規定應依本解釋意旨儘速檢討改進。』，
        及司法院釋字第415 號解釋：『所得稅法有關個人綜合
        所得稅〝免稅額〞之規定，其目的在以稅捐之優惠，使
        納稅義務人對特定親屬或家屬盡其法定扶養義務。同法
        第17條第1 項第1 款第4 目規定：〝納稅義務人其他親
        屬或家屬，合於民法第1114條第4 款及第1123條第3 項
        之規定，未滿20歲或滿60歲以上無謀生能力，確係受納
        稅義務人扶養者〞，得於申報所得稅時按受扶養之人數
        減除免稅額，固須以納稅義務人與受扶養人同居一家為
        要件，惟家者，以永久共同生活之目的而同居為要件，
        納稅義務人與受扶養人是否為家長家屬，應取決於其有
        無共同生活之客觀事實，而不應以是否登記同一戶籍為
        唯一認定標準。』意旨可參，益證本件原告徒以『設籍
        』為其補助範圍之主張，殊乏依據，更與司法院釋字第
        550 號解釋之闡釋內容未合。」
      (2)司法院釋字550 號解釋自地方制度法第18條第3 款第1
        目規定予以探求：
        按「國家為謀社會福利，應實施社會保險制度；國家為
        增進民族健康，應普遍推行衛生保健事業及公醫制度；
        國家應推行全民健康保險及國家應重視社會救助、福利
        服務、國民就業、社會保險及醫療保健等社會福利工作
        ，對於社會救助和國民就業等救濟性支出應優先編列，
        乃憲法第155 條、第157 條暨憲法增修條文第10條第5
        項、第8 項所明定之基本國策。」「憲法條文中使用國
        家一語者，在所多有，其涵義究專指中央抑兼指地方在
        內，應視條文規律事項性質而定，非可一概而論。憲法
        基本國策條款乃指導國家政策及整體國家發展之方針，
        不以中央應受其規範為限，憲法第155 條所稱國家為謀
        社會福利，應實施社會保險制度，係以實施社會保險制
        度作為謀社會福利之主要手段。而社會福利之事項，乃
        國家實現人民享有人性尊嚴之生活所應盡之照顧義務，
        除中央外，與居民生活關係更為密切之地方自治團體自
        亦應共同負擔（參照地方制度法第18條第3 款第1 目之
        規定），難謂地方自治團體對社會安全之基本國策實現
        無協力義務，因之國家推行全民健康保險之義務，係兼
        指中央與地方而言。」司法院釋字550 號解釋理由書第
        1 段參照。準此，司法院釋字550 號解釋就憲法條文所
        稱之「國家」，認為應視條文規律事項性質而定其涵義
        究專指中央抑兼指地方在內，故憲法第155 條所稱「國
        家為謀社會福利，應實施社會保險制度…」之「國家」
        應係中央抑兼指地方在內。是以，司法院釋字550 號解
        釋係針對憲法條文規律事項之性質，作為地方自治團體
        ，負擔健保補助款義務之合憲性基礎，而非依據地方制
        度法第18條第3 款第1 目規定。況地方制度法係於88年
        1 月25日公布施行，則司法院釋字550 號解釋何以會以
        後施行之地方制度法，認定36年12月25日施行之憲法條
        文、84年3 月1 日施行之全民健康保險法之合憲性基礎
        ；原告之主張顯不合理。
      (3)原告針對司法院釋字第550 號解釋發布之新聞稿，亦已
        表示完全接受釋憲結果，卻又藉詞臨訟抗辯，刻意曲解
        司法院解釋之意旨：
        原告於91年10月4 日司法院釋字第550 號解釋文公布當
        天，即發布新聞稿明確表示：「未來臺北市政府將基於
        尊重大法官解釋之意旨之立場，逐年編列預算支付補助
        款，惟因考量本年度預算審查進度、經常性支出及償還
        能力等因素，臺北市政府將研議補助計畫。」上開新聞
        稿未出現其主張「補助對象僅限於設籍在轄區內之居民
        」等字眼，反而表示完全接受釋憲結果之態度，顯然原
        告主觀認定上亦已明確其依照全民健康保險法所負擔健
        保補助款之義務，並非僅限於臨訟抗辯所稱「設籍於轄
        區內的居民」。司法院釋字第550 號解釋認定全民健康
        保險法第27條有關一定比例之健保費用直轄市政府補助
        之規定，不生牴觸憲法問題後，相關爭議本應平息。原
        告僅因司法院釋字第550 號解釋理由書出現「地方自治
        團體尚有辦理衛生、慈善公益事項等照顧其行政區內居
        民之責任」等文字，即就「居民」乙詞，據而認為其負
        擔健保補助款應以設籍在轄區內之居民為對象，係刻意
        曲解上開解釋意旨，因上開解釋既未指出如同原告所稱
        「地方自治團體負擔之健保補助費款應以設籍在該轄區
        之居民為對象」，亦未針對「居民」乙詞給予明確定義
        ，更未否定地方法自治團體以其他法理為基礎，負擔非
        在其轄內設籍者健保補助款之合憲性與適法性。原告主
        張，殊無可採。
    4.全民健康保險法之主管機關有權於其職權範圍內為解釋，
      且其如未逸乎法律規定之本旨，即無違反法律保留原則：
      按全民健保係整合原公、勞、農保等13項社會保險制度中
      ，有關健康保險之部分而來，全民健康保險法制定時，勞
      保計費方式，即以投保單位之所在地作為認定基準，立法
      者在訂定全民健康保險法之當時，既未明文規定地方政府
      應負擔之健保補助款係以「設籍」者為限，顯然立法者並
      無意於前開以投保單位所在地作為計算基準外，另闢一條
      以「設籍」作為健保補助款計算基準之管道。按行政訴訟
      之司法審查界限，特別是如本件之撤銷訴訟案，當以被告
      行政處分有無違法、以及有無依法行政作為範圍；至於立
      法裁量部分，理應尊重立法者之初衷，此乃權力分立最基
      本之原則。退萬步言，即便立法者之立法技術疏漏，亦屬
      於應經由司法院大法官會議解釋補充或為警告性裁判之問
      題，而非行政訴訟應審查之範疇。司法院釋字第550 號解
      釋既已肯認全民健康保險法第27條規定之合憲性，只要主
      管機關係站在整體公平之立場定出計算基準，並無明顯違
      法事由，則司法理應站在維持現狀及尊重主管機關解釋權
      之立場，考量原來處分之妥當性、費用分擔之安定性，採
      取較寬鬆之審查機制。且參照最高行政法院92年度判字第
      1690號判決：「本院按：『被保險人或其受益人，於保險
      效力開始後，停止前發生保險事故者，得依本條例規定，
      請領保險給付。』勞工保險條例第19條第1 項定有明文。
      此乃請領保險給付之要件，由法律予以明定，即法律保留
      原則之具體表現。至於何謂『保險效力開始後，停止前發
      生保險事故』，如發生適用上之疑義，事屬法條文意之解
      釋問題，主管機關有權於其職權範圍內為解釋，此與具備
      何種要件始得請領保險給付之事項，須由法律明文規定者
      有異。主管機關就適用勞工保險條例第19條之疑義所作成
      之釋示，如未逸乎法律規定之本旨，即無違反法律保留原
      則之可言。」按有關政府補助有一定雇主勞工保險費（省
      、市）政府應負擔5%之保險費如何劃分乙節，如前所述，
      高雄市政府曾於全民健康保險開辦不久後之84年6 月8 日
      ，函詢該保險之主管機關行政院衛生署，該署亦於同年6
      月26日作成函釋，明白指出：省市政府所應負擔保險費補
      助款，係以投保單位地址之行政區作為省（市）保險費補
      助歸屬之依據。是本件係被告依全民健康保險法第14條、
      第27條規定及前開該法之主管機關行政院衛生署之有權解
      釋，所為之合法處分，並無違法情事。鈞院93年度訴更一
      字第196 號判決見解亦同：「而由全民健康保險法第8 條
      所為被保險人之分類【政府機關、公私立學校之專任有給
      人員或公職人員；公、民營事業、機構之受雇者；前2 目
      被保險人以外有一定雇主之受雇者；雇主或自營業主；專
      門職業及技術人員自行執業者；無一定僱主或自營作業而
      參加職業工會者；參加海員總工會或船長公會為會員之外
      僱船員；農會及水利會會員，或年滿15歲以上實際從事農
      業工作者；無一定雇主或自營作業而參加漁會為甲類會員
      ，或年滿15歲以上實際從事漁業工作者；應服役期及應召
      在營期間逾2 個月之受徵集及召集在營服兵役義務者、國
      軍軍事學校軍費學生、經國防部認定之無依軍眷及在領卹
      期間之軍人遺族；服替代役期間之役齡男子；合於社會救
      助法規定之低收入戶成員；榮民、榮民遺眷之家戶代表；
      …等】，亦足知各類被保險人按其所依附投保單位之不同
      ，而有不同之分類，並按其不同之被保險人分類，依全民
      健康保險法第14條規定，將其劃歸為不同之投保單位，再
      依全民健康保險法第27條各款規定之保險費負擔比例，由
      被保險人及其眷屬、投保單位、各級政府予以負擔保險費
      ，已如前述。職是，兩造所爭執之全民健康保險法第8 條
      第1 項第1 款第2 目及第3 目、第2 款第1 目及第2 目之
      被保險人，既係以勞工為加保對象，規定勞工應以其雇主
      或所屬機構團體為投保單位參加全民健康保險為被保險人
      ，並無以『居民』身分加保之規定，則原告依全民健康保
      險法第27條第1 款第2 目及第2 款所定之保險費負擔比例
      ，負擔全民健康保險法第8 條第1 項第1 款第2 目及第3
      目、第2 款第1 目及第2 目之被保險人系爭全民健康保險
      保險費補助款，不能忽略該不同分類被保險人所依附投保
      單位之立法目的及體系解釋。因此，本院認為被告以投保
      單位所在地在臺北市者，作為原告應負擔系爭全民健康保
      險保險費補助款之認定依據，依法應屬適當，核無原告所
      指原處分違反法律法留原則之可言。」
    5.被告以投保單位所在地，據以計算地方政府應負擔之健保
      補助款，具正當性與合法性：
      (1)論理解釋－全民健康保險制度之規劃設計：
        按全民健康保險係整合原有公、勞、農保等13種社會
          保險中之健康保險，而成為單一之社會保險制度，為
          延續及維持原有之社會保險制度，使其不致因全民健
          康保險之開辦，產生太大之變動，影響業務之運作，
          故全民健康保險法第27條有關各級政府之保險費負擔
          比率，大多延續原有各項社會保險之規定。誠如大法
          官戴東雄於司法院釋字第550 號解釋之協同意見書所
          稱「此機制自有其歷史背景與制度傳承」。
        團體保險之特性－以投保單位為基礎：
          (甲)行政院經濟建設委員會全民健康保險制度規劃技術
            報告（第1 期規劃報告）第3 章「保險對象」第3
            節「規劃構想」一、保險對象納入原則(四)團體性，
            即強調：「全民健康保險擬區分為職業團體保險及
            地區團體保險2 類。採行團體保險的原因是可以聯
            合收繳保費，便於勞資雙方及保險人的作業，同時
            可以節省事務經費。更重要的是，因絕大多數國民
            直接或間接屬於職業團體保險，少數雖非屬於職業
            團體，至少亦屬於地區團體，故以團體保險方式辦
            理才能達成強制性。」「凡應為職業團體保險被保
            險人者，不得為地區團體保險被保險人。」
          (乙)全民健康保險法第14條第1 項第1 款規定，第1 類
            及第2 類被保險人，以其服務機關、學校、事業、
            機構、雇主或所屬團體為投保單位。同法第29條第
            1 項第1 款及第2 款又規定，全民健康保險保險費
            依下列規定，按月繳納：第1 類被保險人應自付之
            保險費，由投保單位負責扣、收繳，並須於次月底
            前，連同投保單位應負擔部分，一併向保險人繳納
            。第2 類、第3 類及第6 類被保險人應自付之保險
            費，按月向其投保單位繳納，投保單位應於次月底
            前，負責彙繳保險人。足見，不論是經建會的原先
            規劃，或是全民健康保險法的現行規定，全民健康
            保險均係應以團體保險方式經營，即將保險對象依
            照其有無職業及其職業性質等區分為6 大類，各類
            保險對象並以其所服務之機關、學校、事業機構、
            雇主或所屬團體作為投保單位，是以，受雇者於受
            雇之機關（構）、公司、單位投保；工會會員於其
            所屬之工會投保；農漁會會員於所屬之農漁會投保
            。至於第6 類被保險人因屬於無職業之人口，並無
            所屬單位，故以其戶籍所在地行政區之公所作為投
            保單位，所有的投保單位，均應負責辦理保險對象
            有關保險之異動及保險費之收繳等事宜。其整體之
            法規、計費及補助等架構，均以投保單位作為基礎
            單位，而非如商業保險，採個人保險之方式處理。
          (丙)因此，觀諸全民健康保險法第14條規定，該法係將
            被保險人依其分類，劃歸為不同之投保單位，所以
            有以服務機關為投保單位者，有以國防部或內政部
            指定之單位為投保單位者，也有以戶籍所在地之鄉
            （鎮、市、區）公所為投保單位者，並於全民健康
            保險法第27條規定各類被保險人之保險費負擔比率
            。由此可知，立法者本來就已規劃由不同單位負擔
            保險費，並隱含以投保單位為計算基準之意旨，斯
            乃立法者之立法裁量，被告依法行政，並無違誤。
          (丁)原告主張居民涵義應以「設籍」為要件，故原告應
            補助之被保險人，自當以設籍在臺北市者為準，被
            告以設籍臺北市轄區內之投保單位作為計算基礎，
            其適法性與正確性明顯有誤乙節，實對於全民健康
            保險制度多所誤解。按全民健康保險係採團體保險
            之方式辦理（前已詳述），被告依各投保單位及所
            屬員工或會員之投保資料，按月開計團體繳款單寄
            交投保單位繳納，有關政府補助部分，則按照投保
            單位之營業登記所在地（與被保險人之戶籍無關）
            ，計算其所屬政府依法應補助之保險費，與公民權
            之行使，以戶籍地為標準之立法基礎不同，亦與地
            方制度法有關直轄市民、縣（市）民、鄉（鎮、市
            ）民以設籍為要件之觀念有別，原告一再以其行政
            區域之偏窄概念，主張應以設籍於臺北市之居民為
            準，核計其保險費補助款，實係對於全民健康保險
            之整體設計有所誤解所致。換言之，被保險人及其
            眷屬保險費之繳納，係從屬於投保單位，被告自應
            以設籍於地方自治團體轄區內之投保單位作為基礎
            ，據以認定應由該自治團體負擔保險費補助款之被
            保險人範圍，對屬於原告轄下投保單位之被保險人
            ，原告依法既有負擔其保險費補助款之義務，則被
            告據此所為之計算，自無違誤。
          (戊)基於以下理由，亦認為以投保單位所在地之地方政
            府為保險費之補助，應屬衡平合理：
            A.原告所補助健保費之保險對象，雖未必全部都設
              籍於臺北市，但此種情形全國皆然，不得執其一
              端擴大引申，以免破壞整體之公平性。例如亦有
              投保單位登記於其他縣（市），而其員工設籍於
              臺北市者，則此時原告又當如何自圓其說！職是
              之故，被保險人設籍於甲地方自治團體，而其投
              保單位登記於乙地方自治團體者，既屬全國普遍
              之狀況，則只要保險費補助款依一致之基準計算
              ，即難謂為有任何違法或不當之處。
            B.況就實際情況言之，投保單位對所在地之地方政
              府稅收、規費、甚至罰鍰等收入，相對亦有其重
              大之貢獻。位於原告轄區內之投保單位，舉凡其
              印花稅、使用牌照稅、地價稅、土地增值稅、房
              屋稅、契稅、娛樂稅等，皆向原告繳交。甚多投
              保單位，總公司設立於臺北市，而工廠則設於外
              縣市，其污染常造成工廠附近居民生活品質或環
              境生態之重大損害，惟上述各項稅收卻全為原告
              所獨享，其他如營業稅、所得稅及貨物稅等，也
              有部分分配給原告，而成為原告的重要財源；另
              外，其他縣市人口至臺北市就職，係提升臺北市
              競爭力，也增加臺北市生產力，且其生活消費在
              臺北市，亦促進臺北市之經濟繁榮。既然如此，
              投保單位對於地方自治團體而言，可謂利與不利
              兼具，而其設立一方面為健保法所強制，他方面
              復關係人民之營業、居住、遷徙等自由，原告自
              不得僅執其有利部分而為片面辯護，率爾認為被
              告不得以此作為計算保險費補助款之基礎。
        保險財源籌措之效率性─節省行政成本：
          (甲)行政院經濟建設委員會編印之全民健康保險制度規
            劃技術報告（第1 期規劃報告）第7 章「保險財務
            」第1 節「財務制度」即已強調，有關財源籌措應
            兼顧之原則包括─「效率性：保險財源效率性的考
            慮，主要在於保險費的徵收需合乎成本節省原則，
            徵收務需簡易，行政成本才可降低，資源也才能分
            配於更有效的用途。」「由於一個有效率的行政體
            系，一定會充分授權和分工，保險費收繳制度自然
            也不例外，因此建議不論是職業或地區團體保險，
            皆以投保單位（前者為被保險人的工作單位，後者
            為其居住地的政府基層單位）造冊收繳保費。」
          (乙)從上開「全民健康保險制度規劃技術報告」所強調
            之保險財源籌措原則，需考量保險費徵收之效率性
            ，即可知節省行政成本，亦為一項制度推動能否成
            功應考慮之重要因素，如此資源方能分配於更有效
            的用途。全民健康保險係採團體保險之方式辦理，
            因此，以投保單位為保險費之計算及收繳基礎單位
            ，此乃制度上之設計，政府負擔之健保補助款，自
            當以投保單位所在地為基準，如政府負擔之健保補
            助款，改以被保險人之戶籍地作為計算基準，不但
            同一投保單位之眾多被保險人，將因為每個人戶籍
            地不相同，導致其健保補助款分屬不同縣市政府負
            擔，甚至同一個被保險人，亦將因依附其投保之各
            個眷屬，戶籍地各不相同，造成其眷屬之健保補助
            款亦須分別計算，其作業手續繁複瑣細，計算至為
            不易，勢將耗費大量行政成本，且由於付費眷口數
            設有上限之規定，如眷口超過上限，而戶籍地又不
            相同，則何者須付費，何者免付費，亦將有認定上
            之困難，並衍生公平性之問題；至於來臺工作之外
            國人，更將因為沒有戶籍，而無從計收其政府應負
            擔之健保費。此外，被保險人及其眷屬之戶籍地時
            有變更，尚須配合辦理異動手續，始能進行查核比
            對，將耗用極大之行政成本。做如此顛覆性之調整
            ，不但與健保制度之設計大異其趣，而且對保險對
            象之照顧毫無助益，徒然增加保險對象之諸多困擾
            、投保單位之工作負擔，同時造成相關資源之嚴重
            浪費，行政作業之窒礙難行，治絲益棼，並非所宜
            。
          (丙)又保險費係由被保險人、所屬投保單位（雇主）及
            各級政府依比例共同負擔，被保險人之投保金額係
            透過投保單位申報，投保單位對被保險人保險費之
            負擔，均係以投保單位為計算基準，政府負擔部分
            如改以被保險人設籍地為計算補助之基準，則將造
            成同一保險中被保險人所屬之投保單位（雇主）及
            各級政府應負擔之保險費計算基準不同，如此切割
            使其分別適用不同計費方式，實務上將耗費龐大的
            人力、物力，導致行政資源的浪費，此等資源之耗
            費，不但無助於被保險人之福祉，反而將為民眾帶
            來莫大的不便與諸多的困擾，更係顛覆整個健保制
            度之設計，與上開規劃報告中所述保險費收繳之效
            率性，實乃完全背道而馳。
          (丁)若改以被保險人之戶籍地，作為核算地方自治團體
            應負擔健保費之基礎，則由於全民健康保險係以團
            體保險之方式經營，被告僅有被保險人在其投保單
            位之加保資料，而缺乏被保險人之戶籍資料，根本
            無法核算各級政府應負擔之健保補助款。另因為被
            保險人戶籍異動至為頻繁，如改按戶籍地計算地方
            自治團體應負擔健保補助款，則全國2 個直轄市政
            府、23個縣市政府，均必須於計費基準日（即每月
            12日），提供轄區居民戶籍資料，以供核算，而被
            告目前受理被保險人轉入、轉出、停保、復保、退
            保、調整投保金額及基本資料異動，平均每月高達
            130 萬筆，而且尚須分別算出2,100 多萬保險對象
            ，58萬投保單位及各級政府應負擔之保險費，為此
            已耗費掉大量之人力與時間，若再交查、比對全體
            保險對象之戶籍資料，勢必無法依照全民健康保險
            法施行細則第44條之1 、第45條、第46條及第47條
            規定，依限完成保險費計算表及繳款單之開具作業
            。正因如此，全民健康保險與勞工保險等社會保險
            之保險費，皆以「投保單位」作為計收基礎，政府
            應補助之保險費，亦以「投保單位」所在地行政區
            作為計算基準。
          (戊)原告一再主張：應以被保險人之戶籍地，作為地方
            自治團體應負擔健保補助款之計算基礎。但依目前
            作業情形，原告對極多數設籍在該轄區內之民眾，
            從來未曾負擔此項費用，原告顯然無法自圓其說，
            例如：
            A.設籍在臺北市服義務役與替代役之民眾（第4 類
              ）健保費由政府全額補助，全部由中央（國防部
              與內政部）負擔。
            B.設籍在臺北市之榮民（第6 類第1 目），健保費
              由政府全額補助，全部由中央（行政院國軍退除
              役官兵輔導委員會）負擔。
            C.設籍在臺北市之榮民遺眷（第6 類第1 目），健
              保費由政府補助70% ，均由中央（行政院國軍退
              除役官兵輔導委員會）負擔。
            D.設籍在臺北市無職業之地區人口（第6 類第2 目
              ），健保費由政府補助40% ，均由中央（行政院
              衛生署）負擔。
            E.設籍在臺北市服務於該轄區私立大專學校或他縣
              市私立學校之教職員（第1 類第1 目），健保費
              由政府補助35% ，全部均由中央（教育部）負擔
              。
            F.以上5 種設籍在原告轄區之被保險人，由中央負
              擔其健保費之比例，最高為百分之百，最低為35
              % 。由原告負擔其健保補助款之第1 類第2 目（
              公民營事業機構之受雇者）及第1 類第3 目（其
              他有一定雇主之受雇者）被保險人，縱有投保單
              位登記在臺北市，而其被保險人設籍於他縣市之
              情事，但其人數終究有限，且原告所負擔健保費
              之比例，亦僅5%，兩相比較，以投保單位作為核
              計健保補助款之基礎，對原告反而有利。以93年
              1 月為例，被保險人設籍在原告之轄區內，因有
              以上5 種情形，而由中央負擔其健保補助款者，
              其人數共計為477,972 人，其金額每年約3,259,
              660,000 元；反觀原告所爭執之（全民健康險法
              第8 條所規定）第1 類第2 目、第3 目被保險人
              ，原告為渠等所負擔之健保補助款，以92年為例
              ，其金額全年僅2,818,677,887 元，且其間大部
              分之被保險人係設籍原告之轄區內，僅少數之被
              保險人設籍他縣市。足見，就健保補助款之負擔
              而言，中央對原告居民之補助，遠超過原告對其
              他縣市居民之補助，原告見樹不見林，進而指稱
              不公平，殊屬無稽，不足採信。
        公平性─牽一髮而動全局：
          承前所述，如照原告主張，改以被保險人設籍地作為
          計算各級政府應負擔健保補助款之基準，不但在健保
          之體系中，投保單位與地方政府間有不同之計費標準
          ，各地方政府間（如：臺北市與其他縣市政府間）亦
          有不同之計費標準，此舉不但顛覆健保制度設計，甚
          至可能引起其他社會保險群起效尤，造成整個社會保
          險制度之澈底瓦解。
        其他例證：
          (甲)目前依全民健康保險法第27條第1 款第1 目規定，
            臺北市私立中小學教職員，不論其設籍於何縣市，
            均由投保單位所在地臺北市政府教育局補助其保險
            費；來臺工作之外國人，甚至連戶籍都沒有，亦由
            投保單位所在地之政府補助其健保費，即是基於相
            同法理。此外，依臺北市遊民輔導辦法第9 條規定
            ：「遊民中途之家之遊民有工作能力或工作意願者
            ，應施予職業重建或工作輔導。前項職業重建或工
            作輔導採救助方式處理，不受戶籍、身分不明之限
            制。」第12條：「遊民中途之家之遊民需長期療養
            或長期安置者，應轉送長期安置機構安置；其轉送
            本市市立安置機構者，不受戶籍、身分不明之限制
            。」從上可知，遊民之戶籍地不論設在何處，只要
            人生活在臺北市，臺北市政府即應給予照顧，對於
            非設籍於臺北市轄區內之遊民，原告在無法律依據
            之情況下尚且如此照顧，對於依全民健康保險法之
            規定應負擔之健保補助款，原告卻百般規避拒不繳
            納，其心態實令人無法茍同。
          (乙)此外，非以戶籍所在地，作為事務之認定標準，亦
            不乏其例，茲舉例如下：
            A.身心障礙者就業基金差額補助費之繳納：依身心
              障礙者保護法第31條規定略以：各級政府、公、
              私立學校、團體及公、民營事業機構如未依法定
              標準進用身心障礙者人數，應定期向「機關（構
              ）所在地之直轄市或縣（市）勞工主管機關」設
              立之身心障礙者就業基金專戶繳納差額補助費。
              亦即此項就業基金差額補助費之繳納，係以機關
              （構）所在地為認定之基準，而非以身心障礙者
              戶籍地認定之。
            B.勞資糾紛之處理：公司法第5 條規定略以，公司
              之主管機關在直轄市為建設局；又依工會法第3
              條規定略以，工會之主管機關在省（市）為省（
              市）政府。因此，原告對其轄區所屬公司行號、
              工會負有監督管理之責，遇有勞資糾紛事件，亦
              負有調決處理之責，然而設立登記於原告轄區內
              之公司行號員工及工會會員，並非均為設籍於原
              告轄區之市民，公司行號員工與資方發生勞資糾
              紛，或工會巧立名目收取會員會費，或盜取會員
              款項時，原告之勞工局均應出面負責協調處理，
              以保障員工及會員權益，顯見原告照顧之「轄區
              居民」，並非侷限於設籍臺北市之「市民」，與
              勞工之戶籍地亦顯然無關聯。
            C.罰鍰收入：地方自治團體處罰並收取罰鍰收入之
              對象，並不以戶籍設於其行政轄區內者為準據，
              例如：(一)對於違反空氣污染防制法者，係以製造
              污染之場所作為處以罰鍰之對象（空氣污染防制
              法第56條規定）。(二)對於違反噪音管制法者，係
              以製造噪音之場所、工程及設施作為處罰對象（
              噪音管制法第15條規定）。(三)對於違反水污染防
              治法者，係以污水處理設施之所有人、使用人或
              管理人作為處罰對象（水污染防治法第42條規定
              ）。準此，上開相關法律規定，違反義務之行為
              人，戶籍雖非設於該地方自治團體之行政轄區內
              ，惟違規之行為發生在其行政轄區內，則其所繳
              納之罰鍰收入，仍歸屬該地方自治團體。
      (2)歷史解釋─社會保險之制度原理（勞工保險及私立學校
        教職員保險之例證參考）：
        全民健康保險與勞工保險均屬社會保險，按全民健康
          保險係整合原有公、勞、農保等13種社會保險中之健
          康保險，而成為單一之社會保險制度，因此在制度設
          計上係延續原有各項社會保險之規定，勞工保險及私
          立學校教職員保險即為上開13種社會保險之一（後舉
          同屬社會保險之勞工保險及私立學校教職員保險，說
          明其相同之制度設計原理）。足證全民健康保險之制
          度設計係延續勞工保險之設計原理，全民健康保險法
          第14條、第27條之制度設計亦同於勞工保險條例第6
          條、第15條規定。是以，依全民健康保險法之立法意
          旨本係以投保單位為加、退保及收取保險費、分擔保
          險費之單位，故以投保單位所在地之地方自治團體負
          擔健保補助款，當係符合全民健康保險法之立法意旨
          。況全民健康保險法並未同身心障礙者保護法、特殊
          境遇婦女家庭扶助條例、社會扶助法等，明文規定以
          「設籍」為限之規定，足證原告以「設籍」為其負擔
          補助款範圍之主張，缺乏依據。
        勞工保險：
          (甲)按勞工保險加保對象係以勞工為限，勞工保險條例
            規定勞工應以其雇主或所屬機構團體作為投保單位
            參加勞工保險為被保險人，並無以居民身分加保規
            定。司法院釋字第279 號解釋亦已闡明：「勞工保
            險條例第15條有關各類勞工保險費由省（市）政府
            補助之規定，所稱『省（市）政府』係指該省（市
            ）有關勞工為同條第2 款至第4 款規定之被保險人
            而言，與該省（市）政府是否直接設立勞工保險局
            無關。」此外，行政院勞工委員會92年7 月15日勞
            保一字第0920040144號函更已明釋：加保之勞工係
            在該省（市）政府所轄區域工作之勞工，而非在該
            省（市）政府行政區域內居住之勞工。
          (乙)勞動法令有關勞工事務之行政管理，係考量地方主
            管機關對轄區事業單位具有管理與運作之效能，勞
            工亦透過其受僱之事業單位處理相關權益事項，故
            以「勞工勞務提供地點」作為行政管理權歸屬之基
            準，而與勞工之戶籍地無涉，實屬合理設計。如工
            會法規定勞工應以工作所在地參加所屬之產、職業
            工會，又如原告輔助勞工購置住宅，其申貸之對象
            亦為工作在臺北市之勞工，勞工教育之補助對象同
            樣係臺北市各事業單位、工會或其他民間團體均可
            申請，顯見原告於辦理勞工事務時，亦均係以「勞
            工勞務提供地點」作為基準，而皆與勞工之戶籍地
            無關；且勞工受僱於轄區內之事業單位，對事業單
            位所在地之生產力、競爭力及經濟繁榮，亦多有所
            幫助，故由事業單位、工會所在地之主管機關負擔
            其保險費之補助，洵屬合理。
          (丙)勞工保險係在職保險，需實際從事工作，獲得報酬
            之勞工，始能參加勞工保險為被保險人。雇主則因
            勞工提供之勞務，創造經濟價值而獲利，基於照顧
            勞工及社會互助之本旨，雇主亦應分擔一定比例之
            保險費，足見，勞工保險制度係以照顧提供勞務之
            勞工為核心而形成，勞務提供對象之雇主所在地，
            係勞動關係之中心地域，有關於各級政府應負擔保
            險費補助款之規定，自應亦以被保險人所屬之投保
            單位所在地作為計算基礎，方符合制度設計之原理
            及法律規範之意旨。全民健保與勞工保險同為強制
            性之社會保險，同樣係以投保單位作為基礎單位之
            團體加保方式辦理，理應適用相同之法理與原則。
        私立學校教職員保險：
          依私立學校教職員保險條例（88年5 月29日廢止）第
          10條規定，私立學校教職員保險之保險費，政府補助
          32.5% ，並由中央與省（市）政府分別編列預算核撥
          之。之後，全民健康保險法第27條第1 款第1 目，亦
          規定私立學校教職員之保險費，由中央或省（市）主
          管教育行政機關補助30% （91年7 月17日配合精省修
          正原條文）。按私立學校教職員係以學校為投保單位
          ，有關其政府應負擔之保險費補助款係如何計算乙節
          ，經查依「中華民國公務人員保險制度」乙書第9 章
          「中華民國私立學校教職員保險制度現況」乙文中所
          述（正中書局印行，72年7 月初版），有關私立學校
          教職員保險，其政府負擔保險費預算之編列：「私立
          學校法第4 條規定主管教育行政機關，私立專科以上
          學校為教育部，其他私立學校為所在地之省（市）教
          育廳（局）。是以私立學校參加公保，關於政府負擔
          之經費，應分別由中央與省（市）政府編列預算。」
          綜上可知，私立學校教職員保險之政府應負擔保險費
          ，當係由該學校所在地之地方政府編列預算補助，而
          非以私立學校教職員之戶籍所在地為基準，此乃團體
          保險之特性，亦為社會保險制度之原理。
      (3)行政先例之概念：
        按「行政先例，原為行政法法源之一，如非與當時有效
        施行之成文法明文有違背，自得據為行政措施之依據。
        」最高行政法院（89年7 月1 日改制前為行政法院，下
        同）48年度判字第55號判例參照。全民健康保險係整合
        原有各項社會保險制度有關健康保險之部分而來，因此
        在制度設計上係延續原有各項社會保險之規定，有關以
        投保單位所在地，作為地方政府應負擔之保險費補助款
        之計算基準，亦非健保所創新之規定，而係延續原有各
        項社會保險之作法，此從前述勞工保險及私立學校教職
        員保險之例證，即可得知。按行政機關反覆進行所形成
        之行政先例，對於此項行政先例，在人民間已一般性的
        確信為法（法的確信）時，則可承認該具有習慣法地位
        的行政先例法存在。本案有關政府應負擔之健保補助款
        ，自39年開辦勞工保險以來，即以投保單位之所在地作
        為計算基準，全民健康保險於84年開辦之後，亦延續相
        同之方式，亦即此種計算基準，已經沿用50多年，各級
        政府包括原告在內，亦從來未提出任何異議，因此在彼
        此間已形成一般性之法的確信，依前開說明及最高行政
        法院48年度判字第55號判例，自得作為行政法之法源，
        從而原告亦應受其拘束。
    6.原告負擔健保補助款，合於憲法要求中央與地方共同建立
      社會安全制度之意旨，無違憲、違法之情形，更無侵害原
      告財政自主權：
      按司法院釋字第550 號解釋指出：「…基於國家整體施政
      之需要，對地方負有協力義務之全民健康保險事項，中央
      依據法律使地方分擔保險費之補助，尚非憲法所不許。…
      財政收支劃分法第37條第1 項第1 款雖規定，各級政府支
      出之劃分，由中央立法並執行者，歸中央負擔，固非專指
      執行事項之行政經費而言，惟法律於符合上開條件下，尚
      非不得為特別之規定，就此而言，全民健康保險法第27條
      即屬此種特別規定。」前揭解釋理由書亦指出：「…社會
      福利之事項，乃國家實現人民享有人性尊嚴之生活所應盡
      之照顧義務，除中央外，與居民生活關係更為密切之地方
      自治團體自亦應共同負擔（參照地方制度法第18條第3 款
      第1 目之規定），難謂地方自治團體對社會安全之基本國
      策實現無協力義務，因之國家推行全民健康保險之義務，
      係兼指中央與地方而言。…依憲法第109 條第1 項第1 款
      、第11款暨第110 條第1 項第1 款、第10款，各地方自治
      團體尚有辦理衛生、慈善公益事項等照顧其行政區域內居
      民生活之責任，此等義務雖不因全民健康保險之實施而免
      除，但其中部分亦得經由全民健康保險獲得實現。本案爭
      執之全民健康保險法第27條責由地方自治團體按一定比例
      計算，補助各該類被保險人負擔之保險費，非屬實施全民
      健康保險法之執行費用，乃指保險對象獲取保障之對價，
      而成為提供保險給付之財源。此項保險費除由雇主負擔及
      中央補助部分外，地方政府予以補助，合於憲法要求由中
      央與地方共同建立社會安全制度之意旨，與首揭憲法條文
      尚無牴觸。」「…基於國家整體施政需要，中央依據法律
      使地方分擔保險費之補助，尚非憲法所不許。…至於在權
      限劃分上依法互有協力義務，或由地方自治團體分擔經費
      符合事物之本質者，尚不能指為侵害財政自主權之核心領
      域。…財政收支劃分法第37條第1 項就各級政府支出之劃
      分，於第1 款雖規定『由中央立法並執行者，歸中央』，
      固非專指執行事項之行政經費而言，然法律於符合首開條
      件時，尚得就此事項之財政責任分配為特別規定，矧該法
      第4 條附表二、丙、直轄市支出項目，第10目明定社會福
      利支出，包括『辦理社會保險、社會救助、福利服務、國
      民就業、醫療保健等事業及補助之支出均屬之』。本案爭
      執之全民健康保險法第27條即屬此種特別規定，其支出之
      項目與上開財政收支劃分法附表之內容，亦相符合。至該
      條各款所定補助各類被保險人保險費之比例屬立法裁量事
      項，除顯有不當者外，尚不生牴觸憲法問題。」觀諸本號
      解釋可知，國家推行全民健康保險之義務，係兼指地方而
      言，基於國家整體施政之需要，地方自治團體對全民健康
      保險事項負有協力義務，故全民健康保險法第27條有關各
      級政府應負擔一定比例保險費之規定，屬財政收支劃分法
      之特別規定，其合憲性、合法性均無疑義，更無原告所指
      侵害其財政自主核心領域之情事可言，原告再援引為本件
      行政訴訟之主張，實非本案所需續行審酌。
    7.最高行政法院94年度判字第1546號判決非判例，並非當然
      得拘束同類案件鈞院之判決，鈞院應斟酌最高行政法院95
      年度判字第1839號判決意旨及鈞院就勞工保險事件之判決
      ，依鈞院之法律確信，將原告之訴駁回：
      (1)按「至本院85年度判字第1521號判決並非判例，故屬法
        律見解歧異問題，其無拘束原判決效力。」最高行政法
        院85年度判字第2571號判決參照。「至原告所援引本院
        87年度判字第950 號判決所執理由，僅係本院就該案所
        示法律上見解，既非判例，並非當然得拘束本院受理之
        同類案件。」最高行政法院81年度判字第2124號判決參
        照。「而本院63年度判字第48號判決，則為本院另案僅
        有個案拘束力之判決而非判例，原告自無比附援引之餘
        地。綜上所述，原處分核非無據，一再訴願決定，遞予
        維持，均無不合。」最高行政法院78年度判字第1801號
        判決參照。
      (2)次按「我國有關社會福利之法規，例如身心障礙者保護
        法、特殊境遇婦女家庭扶助條例、社會扶助法等，固均
        係明文規定以『戶籍』作為地方自治團體負擔福利義務
        之基礎。然於勞工保險條例、就業保險法，並無相同以
        『設籍』為限之規定…足知各類被保險人按其所依附投
        保單位之不同，而有不同之分類，再依勞工保險條例第
        15條（就業保險法準用）各款規定之保險費負擔比例，
        而由被保險人、投保單位、各級政府予以負擔保險費。
        …社會保險之社會連帶性表現於保費之計徵方式上所產
        生之重分配效果，從而使保險團體成為進行重分配之社
        會互助共同體。社會保險保險費用之彙繳在本質上並不
        以『個人戶籍』為判斷依據，係以『團體戶籍』（即投
        保單位）為基準。而上開之勞工保險條例第15條立法之
        本意，希由地方自治團體在一定範圍內分攤部分照顧勞
        工之責任，…本件被告以投保單位所在地在臺北市之勞
        工為原告應補助之對象，而計算原告應負擔之系爭保險
        費補助款，合於憲法規定中央與地方共同建立社會安全
        制度之意旨，並無違憲或違法之情形，難謂侵害原告財
        政自主權，亦難謂違反法律保留原則。…參以司法院釋
        字第542 號解釋謂…又司法院釋字第415 號解釋謂…均
        足證原告以『設籍』為其負擔補助款範圍之主張，缺乏
        依據。」鈞院94年度訴字第104 號、第105 號、第3790
        號判決參照、「按基於權力分立原則，在立法機關充分
        考量各相關因素及權衡相關價值後完成立法，在客觀法
        律秩序及實存社會環境，並未出現法律漏洞或形成合法
        而不正義之現象時，司法機關依法審理具體個案，適用
        法律時，當不得違反立法意旨，以填補法律漏洞為由而
        造法；…。」最高行政法院95年度判字第319 號判決參
        照。
      (3)全民健康保險之制度設計係延續勞工保險之設計原理，
        依立法意旨本係以投保單位為加、退保及收取保險費、
        分擔保險費之單位，故以投保單位所在地之地方自治團
        體負擔健保補助款，當係符合全民健康保險法之立法意
        旨（詳如前述）。而另案勞保補助款事件，最高行政法
        院95年度判字第1839號確定判決做出不同於上開同院94
        年度判字第1546號確定判決之法律見解，維持鈞院93年
        度訴字第888 號判決，將上訴人（即被告）之上訴駁回
        。再依前述所舉最高行政法院判決要旨可知，僅被編選
        為判例之判決，對於同類案件有拘束力。如僅為判決而
        非判例並非當然得拘束同類案件鈞院之判決，應無疑問
        。最高行政法院對於爭點均相同之勞、健保費補助款雖
        前後做出法律見解歧異之判決，足見上開最高行政法院
        94年度判字第1546號確定判決未拘束同院95年度判字第
        1839號確定判決之法律見解。況最高行政法院95年度判
        字第1839號確定判決係該最新之法律見解，鈞院當應斟
        酌該判決意旨及鈞院就勞工保險事件之判決，依鈞院之
        法律確信，將原告之訴駁回。
    8.最高行政法院94年度判字第1546號判決並未肯認原告所主
      張之「設籍」基準，況該判決完全無視全民健康保險法制
      度設計中，並無考量被保險人「設籍」之規劃，倘驟然強
      加以「設籍」抑或「實際居住地」為基準計算健保補助款
      ，不但置被告於「處分不能」之窘境，更徒然增加與健保
      補助款不成比例之行政成本，顯非的論：
      (1)最高行政法院94年度判字第1546號判決並未肯認原告所
        主張之「設籍」基準：
        按最高行政法院94年度判字第1546號判決略謂：「前開
        第27條條文中所謂『在省』、『在直轄市』，究竟指被
        保險人及其眷屬所在地，或投保單位營業登記所在地，
        容有疑義，惟依司法院釋字第550 號解釋，所揭示地方
        自治團體有照顧其行政區域內居民義務之旨意，應朝『
        被保險人及其眷屬所在地』之方向解釋。…上訴人有照
        顧其『行政轄區內居民』之義務，非屬上訴人行政轄區
        內之被保險人，應非上訴人在健保事務該當照顧之對象
        。上訴人主張被上訴人以投保單位營業登記所在地計算
        及於其轄區外居民部分之全民健康保險保險費補助款為
        違誤，尚非無據。…至上訴人主張不應負擔之『行政轄
        區外居民』全民健康保險補助款，是否限以設籍為準，
        或兼及雖未設籍但有居住事實者，如以設籍為準，對無
        設籍而有居住事實之居民，不予照顧，是否違反地方自
        治團體應照顧其轄區內居民之本意，自應由被上訴人參
        照司法院釋字第550 號解釋意旨，與上訴人協商解決，
        另為處分，附此敘明。」明顯不採目前以投保單位為計
        算政府補助款之基準，但亦斥退單純以戶籍地為計算基
        準之原告主張。換言之，最高行政法院94年度判字第15
        46號判決並未要求被告須以戶籍地為計算政府補助款之
        基準。
      (2)依全民健康保險法第14條、第10條第2 項、第9 條及第
        13條等規定，「戶籍」並非被保險人與其眷屬參加全民
        健康保險之充分或必要資格，自難認政府健保補助款之
        計算基準，應考量設籍之要件：
        全民健康保險法自始即以投保單位為計算基礎：
          按全民健康保險法第14條規定：「各類被保險人之投
          保單位如下：…。」明列各類被保險人之投保單位，
          以及同法規定投保單位之各項義務以觀，可知全民健
          康保險制度係以被保險人之投保單位為保險費收繳、
          扣繳、計費及補助之基礎單位，自始即不以戶籍為計
          算基礎。反之，在臺設有戶籍之國民亦不可能主張以
          其戶籍地為基礎加入全民健保（全民健康保險法第14
          條第1 項第4 款之「地區人口」除外），而仍須依上
          述規定，向各人所屬之投保單位加保，足見戶籍並非
          國民加入全民健康保險的充分要件。
        改以戶籍地為政府補助款之計算基準，必有無法歸戶
          的大量遺漏，不但徒增行政成本，影響全民健康保險
          財務健全，抑且使被告無從計算健保補助款，轉而嚴
          重影響全民健保之制度穩定：
          (甲)按全民健康保險法第10條第2 項明文規定：「不符
            前項資格規定，而在臺灣地區領有居留證明文件，
            並符合第8 條所定被保險人資格或前條所定眷屬資
            格者，自在臺居留滿4 個月時起，亦得參加本保險
            為保險對象。但符合第8 條第1 項第1 款第1 目至
            第3 目所定被保險人資格者，不受4 個月之限制。
            」可見戶籍並非保險對象參加全民健康保險之必要
            要件。
          (乙)若改依戶籍地為政府健保補助款之計算基準，亦無
            法計算，蓋：
            A.部分保險對象並無戶籍，致無從計算政府應負擔
              之保險費補助款：依被告94年10月之統計資料顯
              示，目前有高達506,131 名之非本國籍人士（包
              括中國大陸及港澳人士、其他外國人等）參加全
              民健康保險，渠等係持居留證明文件在臺居留，
              並無戶籍，根本無從依戶籍地來計算渠等之健保
              補助款應由哪一個政府來負擔。因此，由於並非
              所有保險對象均於臺灣地區設有戶籍，故如改以
              戶籍地為政府健保補助款之計算基準，則被告勢
              將無法於全臺灣地區，以同一計算基礎，全面一
              體開立繳款單收取保險費，當然更無從依此計算
              各級政府應負擔之健保補助款。此參照全民健康
              保險法第14條、第10條第2 項、第9 條及第26條
              規定即可知，現行全民健康保險法關於健保補助
              款之計算基準，係以投保單位為準，並非依設籍
              為之甚明。
            B.部分保險對象將會因為戶籍之遷出遷入，致無法
              即時歸戶，亦無從計算各級政府應負擔之健保補
              助款：又保險對象若由原戶籍地遷出，在其尚未
              遷入新戶籍前，亦無戶籍可以歸戶。不論此種「
              暫時無戶籍狀態」是人民故意或過失所致，由於
              政府補助款的分擔係「按月」計算，因此只要此
              種無戶籍狀態跨越兩個月份或持續超越一整個月
              ，必然造成戶政資料比對之時間落差，進而影響
              被告每個月政府補助款之計算作業。如與「投保
              單位」之計算基準相比，更可見以戶籍地為計算
              基準之重大錯誤。按當人民因轉換工作致其投保
              單位有所變動時，因投保單位依法必須分擔其所
              屬被保險人部分比例之保險費（參全民健康保險
              法第27條），故不論是新、舊投保單位，都有相
              當強烈之制度誘因，促使投保單位及時向被告提
              出異動申請，從而減少保險費計算的可能漏洞（
              何況投保單位的異動作業已經行之多年，早已有
              標準作業流程可以管控）。但若改以戶籍地為政
              府補助款之計算基準，對於戶籍有異動之人民而
              言，將完全無任何制度誘因促使其於辦理遷入後
              及時通知其新投保單位或被告，以方便保險人（
              即被告）計算政府補助款。不論是對於被告或原
              告，這都是事前無法預知，事後無從控制的漏洞
              ，不僅不利於被告，同時也會增加被告及原告的
              龐大行政成本。
            C.部分保險對象係以被保險人之眷屬身分加保，不
              應或無從依戶籍計算：
              a.按全民健康保險法第13條規定：「符合第9 條
                規定之被保險人眷屬，應隨同被保險人辦理投
                保及退保。」第9 條規定所稱之眷屬，包括：
                被保險人之配偶且無職業者、直系血親尊親屬
                且無職業者、2 親等內直系血親卑親屬未滿20
                歲且無職業、或2 親等內直系血親卑親屬年滿
                20歲無謀生能力或仍在學就讀且無職業者。由
                上述規定可知，不論眷屬之戶籍是否與被保險
                人相同，都應隨同被保險人投保及退保，而且
                投保單位所分擔的部分保險費，依全民健康保
                險法第28條規定，亦將眷屬之保險費考量計算
                在內，因此，全民健康保險法的規範架構不僅
                完全是以投保單位為計算基礎，甚至是完全不
                考慮戶籍地。就此而言，前開最高行政法院94
                年度判字第1546號判決顯然違背上開全民健康
                保險法規定，而有適用法規顯有錯誤之再審事
                由。
              b.然如依最高行政法院94年度判字第1546號判決
                所強調者：「上訴人有照顧其『行政轄區內居
                民』之義務，非屬上訴人行政轄區內之被保險
                人，應非上訴人在健保事務該當照顧之對象。
                」云云，亦應考慮被保險人與其眷屬的戶籍地
                ，並分別決定由何級政府分擔其健保補助款，
                則全民健康保險法第13條勢必要割裂適用，而
                且可能非常支離破碎地適用，以致執行不能。
                例如被保險人戶籍設在臺北市，而其眷屬（全
                民健康保險法第9 條各款所定者）之戶籍設在
                其他縣市；或是在相反情形，被保險人戶籍在
                其他縣市，其眷屬戶籍卻設在臺北市。於此種
                情形，原告雖然可以減少分擔「投保單位地在
                臺北市內，但戶籍地在其他縣市之被保險人」
                「本人」之保險費補助款，但還是要分擔上述
                ：被保險人「設籍於臺北市內眷屬」之健保補
                助款，以及「投保單位在其他縣市之被保險人
                」其「設籍於臺北市內眷屬」之健保補助款。
                特別是當眷屬有兩人以上，而各自戶籍地又都
                不同時，因其健保補助款均須個別計算，且必
                須與被保險人之投保薪資一一比對，情形更是
                複雜。這類情形究竟有多少，由於健保資料庫
                中向來並無戶籍資料，因此，就連被告也無法
                預估。
              c.上述一一比對戶籍與投保單位兩套資料的相關
                作業手續，不僅繁複瑣細，在實務上甚至是無
                從及時執行或計算。蓋政府分擔之健保補助款
                並非按人數「定額」補助，而是以每位被保險
                人之投保薪資為計算基礎。因此，光是計算出
                設籍於臺北市內之被保險人總人數，仍不足以
                單獨計算原告應分擔的健保補助款之精確金額
                ，而須進一步將戶籍名冊與投保單位造冊之資
                料一一比對，始能一一計算。對於被告、原告
                、乃至於中央政府、高雄市政府、甚至其他縣
                （市）政府而言，不僅要在現行以投保單位為
                基礎的被保險人資料檔外，更要多作一套以「
                戶籍」為基礎的名冊及資料檔，而且還要在這
                各有「2,200 多萬人」的兩鉅套名冊檔案間，
                進行比對查核！依照前開最高行政法院94年度
                判字第1546號判決意旨，另外還要一一確定「
                無戶籍但有居住事實者」的資料，此既無明確
                標準可供執行，也無從執行。
              d.退步言，如果為求免於上述執行不能之困境，
                因此認為被保險人之眷屬仍應依全民健康保險
                法第9 條規定之意旨，完全隨同被保險人以決
                定各級政府應分擔的健保補助款金額，則依前
                開最高行政法院94年度判字第1546號判決之意
                旨，原告亦將因此負擔「設籍於臺北市內被保
                險人」之「非設籍於臺北市內眷屬」之健保補
                助款（特別是並無任何居住事實者）。此種結
                果，又與前開最高行政法院94年度判字第1546
                號判決強調原告僅有照顧其「行政轄區內居民
                」之義務的判決理由，並因此撤銷原處分命原
                告負擔其「行政轄區外居民」之健保補助款部
                分之判決主文，明顯相互矛盾。綜合上述，前
                開最高行政法院判決明顯違反全民健康保險法
                第13條規定，因而構成適用法規顯有錯誤。反
                之，如果要貫徹前開最高行政法院判決意旨，
                則全民健康保險法第13條勢必要割裂適用，並
                將造成判決之執行不能或主文理由相互矛盾。
            D.如眷口數超過全民健康保險法第26條規定之3 口
              上限，而戶籍地又各自不同時，則何者須付費、
              何者免付費，亦無法明確界定：
              按全民健康保險法第26條規定，為減輕被保險人
              之負擔，每一被保險人之付費眷口數設有3 口的
              上限（目前眷口超過3 口上限之被保險人高達45
              萬2 千多人）。如眷口數超過3 口上限，而各眷
              屬之戶籍地又各不相同時，則何者須付費，何者
              免付費，不僅無法明確界定，而且被告亦無法執
              行，更將衍生公平性之問題。
      (3)倘依前開最高行政法院94年度判字第1546號判決所示，
        改以保險對象戶籍地或事實居住地，核算各級政府應負
        擔之保險費補助款，則不論係回溯原處分之年度或現今
        情況，實務上將立即有下列窒礙難行之處，根本無法執
        行，且將顛覆現行健保制度：
        全民健康保險法施行細則開具政府補助款繳款單之期
          限規定：
          按「依本法第27條第1 款規定各級政府應補助之第1
          類被保險人保險費，由保險人按月開具保險費計算表
          及繳款單，於前月15日前送請各級政府於當月底前撥
          付。」「依本法第29條規定應按月繳納之保險費，由
          保險人繕具保險費計算表及繳款單，於次月底前寄發
          投保單位或被保險人繳納。」「依本法第29條第1 項
          第3 款規定各級政府應補助之保險費，由保險人按月
          開具保險費計算表及繳款單，於前月15日前送請各級
          政府撥付。」「各級政府及各行政機關依本法第29條
          第1 項第4 款規定每半年1 次預撥應補助之保險費，
          其預撥數由保險人核計，並應分別於每年1 月15日及
          7 月15日前通知。」全民健康保險法施行細則第44條
          之1 第1 項、第45條第1 項、第46條第1 項及第47條
          第1 項分別定有明文。
        被告並無保險對象戶籍所在地、乃至居住地之資料，
          更無回溯系爭年度資料，重新計算之可能：
          按全民健康保險法第10條第2 項規定，保險對象並非
          以設籍為限，始能參加全民健保。且依被告承保作業
          各項異動申請表共8 種表格顯示，被告並無保險對象
          戶籍所在地、乃至居住地之任何資料。且被保險人及
          其眷屬之戶籍地與居住事實地，隨時均可能異動。舉
          例言之，內政部警政署每年的協尋人口就高達1 萬5
          千人；又例如全戶實際遷離戶籍地，卻未於法定期間
          辦理遷出登記，行方不明，根本無法催告等情形。凡
          此，被告根本無從依前開全民健康保險法施行細則規
          定，按月一一查證勾稽全臺灣2,200 多萬名保險對象
          之「戶籍地」或「居住事實地」等資料，再據以核算
          、開具各級政府應負擔之健保補助款繳款單。另被告
          更無可能在毫無系爭年度（88年下半年至91年底）保
          險對象之戶籍地或居住事實地資料之前提下，再溯及
          既往執行前開最高行政法院94年度判字第1546號判決
          所強加要求之重新計算、並重新開單、重新收費之不
          可能任務。又依全民健康保險法第29條規定，健保費
          係「按月」繳納，則在目前並無任何機關能提供保險
          對象每月戶籍遷移資料（而且不僅止於戶籍異動資料
          為已足，仍須與異動者之薪資相互勾稽）之情形下，
          則又應如何分別計算不同地方政府的健保補助款？可
          見前開最高行政法院94年度判字第1546號判決意旨，
          全然無視現行健保實務之運作及法律規定之情形，誠
          屬令人無法執行。
        以戶籍地計算政府補助款，顯有重大窒礙難行之處，
          並顛覆業已產生安定性之健保制度設計：
          (甲)如依前開最高行政法院94年度判字第1546號判決意
            旨，將現行依投保單位所在地之政府應負擔之健保
            補助款，改以由戶籍地或居住事實地所在之政府負
            擔，則將立即面臨如下之窒礙難行情況：目前戶
            籍每年遷入、遷出之異動筆數高達390 多萬人；
            全民健康保險2,200 多萬名保險對象，每月之轉換
            異動，包括加保、退保、薪資調整、停保、復保、
            身分資料變更等，平均每月異動資料筆數亦高達15
            3 萬9 千餘筆之鉅，兩者之異動資料量均極為龐大
            複雜；全民健康保險目前之投保單位高達62萬多
            個，而現行全民健康保險法並未規定民眾戶籍異動
            時需即時向被告申報之，將來亦難期有如此之規定
            。因此，在毫無戶籍資料之情況下，倘突然改由戶
            籍地或居住事實地所在之政府負擔健保補助款，則
            未來被告之開單收費作業不但必須通盤變更，勢將
            耗費不可勝計之人力、物力；抑且因有如上困難，
            各級政府健保補助款之收繳作業，也將窒礙難行。
            其結果，將因前開最高行政法院94年度判字第1546
            號判決所述見仁見智而又甚屬薄弱之法理基礎，造
            成全民健康保險重大打擊，全民共蒙其害之惡果，
            該判決是否合於司法權之本質？實有討論之必要。
          (乙)綜據上述，被告如依前開最高行政法院94年度判字
            第1546號判決意旨執行時，其所造成作業流程之改
            變，說明如下：
            A.被告須先對各項承保異動資料進行處理，包括：
              前述62萬多個投保單位之異動，如停、歇業、
              裁併及變更名稱、地址、負責人等，異動筆數每
              月達3 萬7 千餘筆。投保單位所申報之保險對
              象異動資料，包括加保、退保、薪資調整、停保
              、復保、身分資料變更等，其異動筆數如前述，
              平均每月高達153 萬9 千餘筆，並需繁複比對所
              有異動資料以求登錄正確。處理25個縣（市）
              政府每月所送之20種減免保費身分的取得、喪失
              及變更補助等級等，共約6 萬多筆之異動資料；
              再就全國128 萬6 千多名具各種減免保費身分的
              保險對象，一一比對承保資料庫後，始能正確覈
              實計算保險費。
            B.計算並開具被保險人及投保單位之保險費繳款單
              ：被告針對前開保險對象之異動及減免保費身分
              之異動資料處理完竣後，須再按被保險人之投保
              類目、投保金額、保費分擔比例（被保險人、投
              保單位、政府）及減免身分補助額度，分別計算
              被保險人及投保單位應負擔之健保費，始能據以
              開具被保險人及投保單位之健保費繳款單。
            C.以戶籍地計算各級政府應負擔之健保補助款，事
              實上及技術上均無法執行：政府應負擔之健保補
              助款，如改以戶籍地為計算基準時，被告每月必
              須先自戶政機關取得全體保險對象最新之戶籍資
              料，始能據以計算各級政府應負擔之健保補助款
              金額。惟如前所述，被告事實上根本無上開戶籍
              資料，縱有全體保險對象之每月戶籍異動資料，
              因與被保險人之薪資無涉，被告亦無從據以執行
              。則前開最高行政法院94年度判字第1546號判決
              勢將陷於無法執行之困境，被告縱令欲遵行判決
              恐亦屬事實不能。縱設25個縣（市）政府之戶政
              機關均能按月即時提供全國最新戶籍資料時，則
              被告尚須先將分屬62萬多個投保單位之2,200 多
              萬名保險對象拆散後，按保險對象之投保類目、
              投保金額、政府之分擔比例，重新依戶籍資料，
              按25個縣（市）歸類，另外再製作一套以戶籍地
              為準的被保險人資料檔案。按目前戶籍每年遷入
              、遷出之異動高達390 萬人，平均每月之戶籍異
              動資料即為32萬5 千筆。為此，被告將耗費龐大
              的人力、物力，在事實上及技術上均無法執行前
              開最高行政法院94年度判字第1546號判決所要求
              之計費方式。此種計算方式之重大改變，不但無
              助於全體保險對象之福祉，反而增加全民健康保
              險的行政成本，並為全國人民帶來莫大不便與諸
              多困擾，甚至於將顛覆整個全民健康保險制度之
              法律設計，而其獲益者僅有原告。似此，以整體
              全民健康保險制度為代價，遷就單一當事人之判
              決，其論據又屬模稜兩可，顯然前開最高行政法
              院94年度判字第1546號判決之公益考量嚴重不足
              。
        最嚴重者在於，戶政機關並無法配合提供系爭健保費
          年月（88年下半年至91年底）各月的保險對象戶籍資
          料，被告無從回溯作成前開最高行政法院94年度判字
          第1546號判決要求之處分：
          如上所述，目前戶籍異動每年高達390 萬人，平均每
          月高達32萬5 千人，惟因戶政資料係由全國各戶政事
          務所分別上傳，而各戶政事務所之戶籍異動資料則係
          隨時按戶籍異動更新，所以戶政資料庫可說是處於隨
          時更新的狀態。另全民健康保險保險對象每月之異動
          ，平均亦高達153 萬9 千餘筆之鉅，每月還有約6 萬
          多筆減免保費身分的異動。故全民健康保險的資料庫
          也是隨時依據保險對象之異動而每日更新，實無可能
          回溯至系爭健保費發生之年月（即88年下半年至91年
          底），而重新列出該段期間內各月份保險對象的承保
          狀態。換言之，因為戶政資料庫及全民健康保險資料
          庫均係處於隨時更新的狀態，而無法回溯至系爭健保
          費之發生年月時，保險對象之戶籍及承保狀況，從而
          被告根本無從回溯計算系爭保險費發生期間之各月、
          各個保險對象，其健保補助款應由何政府負擔，自無
          從回溯而為前開最高行政法院94年度判字第1546號判
          決意旨所要求之處分。且投保單位在其他縣（市）之
          被保險人，其設籍於臺北市轄區內之眷屬之健保補助
          款，其實早已由高雄市政府或中央政府分擔，並給付
          給被告，如此作法，更會連動溯及既往地影響本來已
          經確定的法律關係，而產生重新計算與多退少補等複
          雜問題。
      (4)如改以戶籍地為各級政府保險費補助款之計算基準，則
        未來執行時，不僅須全面修改全民健康保險法，且在實
        務上亦難以執行：
        必須修改全民健康保險法甚至戶籍法，課予保險對象
          於戶籍異動時，有向被告申報戶籍異動資料之義務：
          依全民健康保險法第16條規定，保險對象之投保、退
          保，均須透過投保單位申報，保險對象個人並無親自
          申報義務。但如改成以戶籍地為政府健保補助款之計
          算基準，則須修正全民健康保險法對保險對象課以申
          報戶籍異動資料之義務，或修改戶籍法，課以戶政機
          關有自動並即時通報被告之協力義務。在後者之情形
          ，勢必增加戶政機關的作業；在前者之情形，則會對
          全國2,200 多萬名保險對象增課申報義務。不論是在
          前者或後者情形，全國將近62萬多個投保單位均須連
          動增加異動申報之次數，被告亦須擴充資訊軟硬體設
          備及增加數倍人力始能同步作異動資料之處理。對被
          告而言，在目前全民健康保險保險對象每月承保異動
          資料達153 萬9 千餘筆外，又會再增加數十萬人之變
          動。如此一來，不僅徒增國家全民健保行政之成本，
          亦將增加廣大民眾及投保單位的負擔。兩相權衡之下
          ，益見前開最高行政法院94年度判字第1546號判決太
          過輕忽公益要求以及整體全民健康保險制度之安定性
          ，在現行制度難謂有何明顯、重大違法之情況下，前
          開最高行政法院判決顯然忽略比例原則之要求。
        被告並無保險對象每月最新戶籍資料，將無法於法定
          期限內計算各級政府應負擔之健保補助款，因而延遲
          應收之健保補助款，勢將影響全民健康保險資金調度
          ，以及全國達2 萬餘家特約醫療院所每年以數千億元
          計之醫療費用之撥付時程：
          承前所述，目前被告並無全體保險對象每月之最新戶
          籍資料，根本無法依全民健康保險法第29條及同法施
          行細則第44條之1 、第46條及第47條規定，於法定期
          限內計算出各級政府應負擔之保險費補助款，而會進
          一步導致中央政府（包括：內政部、國防部、教育部
          、行政院農業委員會、行政院勞工委員會、行政院衛
          生署、行政院退除役官兵輔導委員會、行政院海岸巡
          防署及行政院原住民族委員會）及全國25個縣（市）
          政府，無法按期撥付其各自應分擔之補助款（平均每
          月總金額約為80億元）。如此延遲，將對全民健保資
          金調度造成重大困難，並連帶影響全國2 萬餘家特約
          醫療院所，每年數以千億元計（92年為3,371 億元、
          93年為3,526 億元）之醫療費用撥付時限。以目前醫
          療費用之撥付款項而言，被告每日平均即須撥付10餘
          億元之醫療費用予特約醫療院所，只要中央及各地方
          政府原本每月應付之健保補助款遲延入帳，資金調度
          即會立即出現缺口。可見前開最高行政法院94年度判
          字第1546號判決之執行，將會嚴重影響全民健康保險
          財務調度及全民健康保險制度之運作，甚至有造成全
          民健康保險行政當機之危險。
        即使原告能提供每月戶籍異動統計數字，但因該資料
          根本未與被保險人之投保金額連結對照，以致仍無法
          計算健保補助款：
          假設原告每月可提供戶籍異動之統計數字，且其數字
          亦屬正確，但因個人的戶籍資料並無與每一被保險人
          健保投保金額及投保日期相互對照勾稽，而完全無助
          於各級政府健保補助款之計算。蓋健保補助款之確實
          計算，必須具體到全國2,200 多萬名保險對象之異動
          ，及128 萬6 千多名各種減免身分之保險對象的異動
          資料均屬明確，再連結比對10組級距、47個投保等級
          之投保金額後，始能計算出每人之健保補助款，經彙
          總後再分別向個人之戶籍地（或居住事實地）所在之
          兩個直轄市政府及中央政府請領保險費補助款。換言
          之，被告必須先將全國62萬多個投保單位之2,200 多
          萬名保險對象先區隔出來，再一一查明每一個被保險
          人及每一名眷屬之戶籍究竟分屬全國25個縣（市）中
          的哪一個。如前所述，目前戶籍每年遷入、遷出之異
          動高達390 萬人，全民健康保險保險對象平均每月之
          異動亦高達153 萬9 千餘筆，再加上約6 萬多筆減免
          保費身分的異動，異動資料量均極為龐大，如果要以
          此基準計算各級政府應負擔之健保補助款，將窮盡被
          告的人力及物力，並嚴重影響被告之正常業務運作，
          導致業務停頓之危機。
    9.最高行政法院94年度判字第1546號判決顯有適用法規顯有
      錯誤等諸多再審理由，被告業已提起再審之訴：
      (1)最高行政法院94年度判字第1546號判決顯有適用法規顯
        有錯誤等諸多再審理由，被告業於94年11月3 日提起再
        審之訴。經細繹其再審理由略如下述：
        司法院釋字第550 號解釋意旨不及於兩造就全民健康
          保險法第27條計算基準之爭議，該判決即不應適用司
          法院釋字第550 號解釋，竟誤為適用，自屬適用法規
          顯有錯誤。
        司法院釋字第550 號解釋並未認定被告適用全民健康
          保險法第27條之計算基準有何違憲或違法之處，然該
          判決卻稱被告違反司法院釋字第550 號解釋，顯屬適
          用該解釋顯有錯誤。
        司法院釋字第550 號解釋所稱「應予地方政府參與」
          或「與地方政府協商之情形」，僅限於中央政府草擬
          法律案或立法院修訂相關法律之情況，根本不及行政
          機關之決定（包括行政處分之作成及法規命令、行政
          規則之制定或修訂），最高行政法院94年度判字第15
          46號判決錯誤引用司法院釋字第550 號解釋，竟稱被
          告之行政程序有瑕疵云云，自屬不應適用該解釋而誤
          為適用，構成適用法規顯有錯誤之再審事由。
        最高行政法院94年度判字第1546號判決又謂88年1 月
          25日財政收支劃分法修正後，情事既已變更，被告在
          沒有法律明文依據的情況下，仍以行政院衛生署84年
          6 月26日函釋作為計算之依據，自有未合云云，顯然
          錯誤解釋並適用全民健康保險法第27條規定。
        最高行政法院94年度判字第1546號判決之主文「因不
          明確而無從執行」、或「因系爭法律關係已經確定而
          執行不能」、或「必須溯及既往地執行」，均屬明顯
          違背一般法律原則，構成判決違背法令，而為適用法
          規顯有錯誤。
        按最高行政法院95年度判字第1839號判決（關於勞保
          補助款事件）認司法院釋字第550 號解釋並未界定原
          告負擔健保補助款之範圍，更未以行政轄區設籍之居
          民作為計算負擔健保補助款之標準，更進一步肯認以
          「投保單位所在地」為勞保補助款計算基準之正當性
          。並肯認司法院釋字第550 號解釋關於保險費補助比
          例規定，在制定過程中應予地方政府充分參與，行政
          主管機關草擬此類法律，應與地方協商，以避免有片
          面決策可能造成之不合理情形，並就法案實施所需財
          源事前妥為規劃。其意旨亦即在法律制定過程參與或
          法律草案擬過程中協商。上開判決理由足以顯示最高
          行政法院94年度判字第1546號判決確有行政訴訟法第
          273 條第1 款適用法規顯有錯誤之再審事由。
      (2)因此，最高行政法院94年度判字第1546號判決顯屬嚴重
        違誤，被告既業以該判決適用法規顯有錯誤等再審事由
        ，向最高行政法院提起再審之訴。
    10.原告對於其主張應撤銷之金額，未舉證證明為真正，被告
      否認原告主張金額之真正：
      (1)按「第1 類至第3 類被保險人及其眷屬之保險費，依被
        保險人之投保金額及保險費率計算之。」「（第1 項）
        第1 類及第2 類被保險人之投保金額，依下列各款定之
        ：一、受雇者：以其薪資所得為投保金額。二、雇主及
        自營作業者：以其營利所得為投保金額。三、專門職業
        及技術人員自行執業者：以其執行業務所得為投保金額
        。（第2 項）第1 類及第2 類被保險人為無固定所得者
        ，其投保金額，由該被保險人依投保金額分級表所定數
        額自行申報，並由保險人查核；如申報不實，保險人得
        逕予調整。」「本保險保險費之負擔，依下列規定計算
        之：一、第1 類被保險人：(一)第8條 第1 項第1 款第1
        目被保險人及其眷屬自付30% ，投保單位負擔70% 。但
        私立學校教職員之保險費，由被保險人及其眷屬自付30
        % ，學校負擔35% ，中央或直轄市主管教育行政機關補
        助35% 。(二)…。」「第1 類至第3 類被保險人所屬之投
        保單位或政府應負擔之眷屬人數，依第1 類至第3 類被
        保險人實際眷屬人數平均計算之。」全民健康保險法第
        18條、第22條、第27條及第28條定有明文。準此，政府
        補助保險費之計算係依被保險人之投保金額、是否有眷
        屬加保等節計算保險費率、保險費分擔比例及平均眷口
        數，以為保險費之計算。中央或直轄市政府係依保險費
        分擔比例據以計算補助款。是以，政府補助每一位被保
        險人之保險費端視投保金額及是否有眷屬加保等節政府
        補助比例而有不同。每一位被保險人依保險費之比例接
        受中央或直轄市政府之補助，故中央或直轄市政府對於
        不同之被保險人係負擔不同金額之補助款。
      (2)原告雖於96年5 月17日行政訴訟辯論意旨狀訴之聲明補
        正應撤銷原處分之金額，惟未說明該金額係如何計算；
        即該金額是否係依不同被保險人之投保金額保險費及政
        府分攤比例計算原告應負擔之健保補助款？原告主張應
        負擔健保補助款之被保險人名冊為何？主張應剔除健保
        補助款之被保險人名冊為何？各被保險人之保險費投保
        金額為何？原告訴之聲明是否係依上開計算而得出之金
        額？等節，原告均未盡舉證責任，被告否認上開金額之
        真正。
    11.原告或謂其願意每月多支付1 億元之健保補助款，以10年
      為期階段性解決本件爭議等語云云。惟查，原告於兩造就
      健保事件爭訟之前，每月繳交予被告之健保補助款均僅係
      伊自行依「設籍於臺北市之受雇者」之計算基準計算者，
      至今原告積欠之健保補助款已高達280 億元。原告雖稱每
      月再多支付1 億元等語，實則原告積欠之健保補助款仍係
      按月增加，實不足以解決本件之爭議。況原告預算之編列
      均應經臺北市議會通過，如鈞院依最高行政法院94年度判
      字第1546號確定判決作出有利於原告之判決，臺北市議會
      勢必不會通過原告編列清償健保補助款之預算，將導致健
      保之財務黑洞日漸擴大終致無法支撐，故懇請鈞院依鈞院
      之法律確信，判決將原告之訴駁回，以維辛苦建立之健保
      制度及2,300 萬保險對象之利益。
　　理  由
一、本件訴訟中，原告之代表人由馬英九變更為甲○○，被告之
    代表人由劉見祥變更為乙○○，茲據新任代表人分別具狀聲
    明承受訴訟，核無不合，應予准許。
二、按司法院釋字第550 號解釋揭櫫：「國家為謀社會福利，應
    實施社會保險制度；國家為增進民族健康，應普遍推行衛生
    保健事業及公醫制度，憲法第155 條、第157 條分別定有明
    文。國家應推行全民健康保險，重視社會救助、福利服務、
    社會保險及醫療保健等社會福利工作，復為憲法增修條文第
    10條第5 項、第8 項所明定。國家推行全民健康保險之義務
    ，係兼指中央與地方而言。又依憲法規定各地方自治團體有
    辦理衛生、慈善公益事項等照顧其行政區域內居民生活之義
    務，亦得經由全民健康保險之實施，而獲得部分實現。…地
    方自治團體受憲法制度保障，其施政所需之經費負擔乃涉及
    財政自主權之事項，固有法律保留原則之適用，但於不侵害
    其自主權核心領域之限度內，基於國家整體施政之需要，對
    地方負有協力義務之全民健康保險事項，中央依據法律使地
    方分擔保險費之補助，尚非憲法所不許。」闡明全民健康保
    險為中央、地方共同辦理事項，地方負有協力義務，故由中
    央依據法律使地方自治團體對於全民健康保險負有分擔保險
    費義務，具有合憲性基礎。
三、我國有關社會福利之法規，例如身心障礙者保護法、特殊境
    遇婦女家庭扶助條例、社會扶助法等，固均係明文規定以「
    戶籍」作為地方自治團體負擔福利義務之基礎。然於全民健
    康保險法並無相同以「設籍」為限之規定，此觀諸全民健康
    保險法第8 條規定：「（第1 項）被保險人分為下列6 類：
    一、第1 類：（一）政府機關、公私立學校之專任有給人員
    或公職人員。（二）公、民營事業、機構之受雇者。（三）
    前2 目被保險人以外有一定雇主之受雇者。（四）雇主或自
    營業主。（五）專門職業及技術人員自行執業者。二、第2
    類：（一）無一定雇主或自營作業而參加職業工會者。（二
    ）參加海員總工會或船長公會為會員之外僱船員。三、第3
    類：（一）農會及水利會會員，或年滿15歲以上實際從事農
    業工作者。（二）無一定雇主或自營作業而參加漁會為甲類
    會員，或年滿15歲以上實際從事漁業工作者。四、第4 類：
    （一）應服役期及應召在營期間逾2 個月之受徵集及召集在
    營服兵役義務者、國軍軍事學校軍費學生、經國防部認定之
    無依軍眷及在領卹期間之軍人遺族。（二）服替代役期間之
    役齡男子。五、第5 類：合於社會救助法規定之低收入戶成
    員。六、第6 類：（一）榮民、榮民遺眷之家戶代表。（二
    ）第1 款至第5 款及本款前目被保險人及其眷屬以外之家戶
    戶長或代表。（第2 項）前項第3 款第1 目實際從事農業工
    作者及第2 目實際從事漁業工作者，其認定標準及資格審查
    辦法，由中央農業主管機關會同主管機關定之。」第9 條規
    定：「第1 類至第3 類及第6 類被保險人之眷屬，規定如下
    ：一、被保險人之配偶，且無職業者。二、被保險人之直系
    血親尊親屬，且無職業者。三、被保險人2 親等內直系血親
    卑親屬未滿20歲且無職業，或年滿20歲無謀生能力或仍在學
    就讀且無職業者。」第10條規定：「（第1 項）具有中華民
    國國籍，符合下列各款規定資格之一者，得參加本保險為保
    險對象：一、曾有參加本保險紀錄或參加本保險前4 個月繼
    續在臺灣地區設有戶籍者。二、參加本保險時已在臺灣地區
    設有戶籍，並符合第8 條第1 項第1 款第1 目至第3 目所定
    被保險人。三、參加本保險時已在臺灣地區辦理戶籍出生登
    記，並符合前條所定被保險人眷屬資格之新生嬰兒。（第2
    項）不符前項資格規定，而在臺灣地區領有居留證明文件，
    並符合第8 條所定被保險人資格或前條所定眷屬資格者，自
    在臺居留滿4 個月時起，亦得參加本保險為保險對象。但符
    合第8 條第1 項第1 款第1 目至第3 目所定被保險人資格者
    ，不受4 個月之限制。」第27條第1 款第1 目、第2 目、第
    2 款、第3 款、第5 款規定：「本保險保險費之負擔，依下
    列規定計算之：一、第1 類被保險人：(一)…但私立學校教職
    員之保險費，由被保險人及其眷屬自付40% ，學校負擔30%
    ，中央或省（市）主管教育行政機關補助30% 。(二)第8 條第
    1 項第1 款第2 目及第3 目被保險人及其眷屬自付30% ，投
    保單位負擔60% ，各級政府補助10% 。…。二、第2 類被保
    險人及其眷屬自付60% ，省（市）政府補助40% 。三、第3
    類被保險人及其眷屬自付30% ，中央政府補助40% ，直轄市
    政府補助30% …。五、第5 類被保險人，…在直轄市區域，
    由直轄市政府全額補助。…。」第29條第1 項第3 款、第4
    款規定：「本保險保險費依下列規定，按月繳納：…三、第
    5 類被保險人之保險費，由應補助保險費之各級政府，於當
    月5 日前撥付保險人。四、第2 類至第4 類及第6 類被保險
    人之保險費，應由各級政府及各行政機關補助部分，每半年
    1 次於1 月底及7 月底前預撥保險人，於年底時結算。」足
    知各類被保險人按其所依附投保單位之不同，而有不同之分
    類，再依全民健康保險法第27條各款規定之保險費負擔比例
    ，而由被保險人、投保單位、各級政府予以負擔保險費。
四、按憲法第19條規定人民有依法律納稅之義務。其所謂人民，
    包括自然人與法人，甚至非法人組織之營利事業。彼等對於
    中央政府或地方政府均有依法律納稅之義務，對於地方政府
    而言，彼等乃其地區內之居民或住民，地方政府對於彼等有
    徵稅之權力，亦有對於彼等提供公共服務之義務，或為履行
    照顧彼等之義務而分擔社會保險（全民健康保險）部分保險
    費之社會福利政策之執行。尤其不得將納稅者，任意排除其
    享受公共服務或由地方政府分擔社會保險部分保險費之權利
    ，法人或營利事業之成員，與法人或營利事業間實質上存在
    共生共榮關係，其成員為營利事業創造利潤及政府稅收之人
    ，營利事業所在地之地方政府，對其或其營業額，而徵收或
    受分配稅收統籌分配款，若不對營利事業之全部成員分擔保
    險費，而由其他未對其或未因其營業額，而徵收或受分配稅
    收統籌分配款之地方政府負擔，造成權利與義務失衡情形，
    則有違公平正義原則。
五、社會保險之社會連帶性表現於保費之計徵方式上所產生之重
    分配效果，從而使保險團體成為進行重分配之社會互助共同
    體。社會保險保險費用之彙繳在本質上並不以「個人戶籍」
    為判斷依據，係以「團體戶籍」（即投保單位）為基準。而
    上開之全民健康保險法第27條立法之本意，希由地方自治團
    體在一定範圍內分攤部分照顧受僱者、勞工之責任，其所照
    顧受僱者、勞工應與地方自治團體具有一定之關連性，故以
    投保單位營業登記所在地作為補助對象（地方自治團體所照
    顧之被保險人範圍）之判準，基於對互助團體之貢獻所建立
    之關連性，此關連性符合事物本質。法人或營利事業為投保
    單位，其成員為投保對象，加退保等保險相關事宜均經由投
    保單位向保險人為之，且投保單位須分擔保險費。再者，法
    人或營利事業（投保單位）的流動性，較自然人為低，選擇
    較穩定者，易於計算，行政上經濟效益較佳，且配合納稅與
    享受公共服務配合原則，權責機關基於社會保險制度實際運
    作、專業智能及中央與地方財政分配等考量因素，而在多種
    解釋可能性中選擇一妥適的解釋，行政法院在作行政處分合
    法審查時，除非其有逾越職權或濫用權力外，基於憲政體制
    之權力分立原則，不得任意否定其選擇決定的妥適性。是以
    ，就健保補助款之計算基礎，學者間或有不同看法，但僅為
    各種利害折衷之取捨衡量，行政法院亦不得因學說間之不同
    看法，逕認權責機關之處分係屬「違法」。本件被告以投保
    單位所在地在臺北市之被保險人為原告應補助之對象，而計
    算原告應負擔之系爭保險費補助款，合於憲法規定中央與地
    方共同建立社會安全制度之意旨，並無違憲或違法之情形，
    難謂侵害原告財政自主權，亦難謂違反法律法留原則。
六、原告雖主張：依地方制度法第15條及司法院釋第550 號解釋
    意旨，由其負擔之系爭保險費補助款，應以設籍於原告行政
    轄區內之居民為限云云。惟查：
  (一)司法院釋字第550 號解釋係就原告聲請釋憲所主張「非屬地
    方自治事項之全民健康保險法第27條相關條文之規定，侵害
    地方自治團體之自主財政權，違反憲法保障地方自治之精神
    」等事項作成之解釋，該號解釋認「各地方自治團體有照顧
    其行政區域內居民生活之義務」「與居民生活關係更為密切
    之地方自治團體自亦應共同負擔」，然亦未表示各地方自治
    團體照顧或共同負擔之對象以「設籍於原告行政轄區內之居
    民」為限，且未對「居民」一詞給予明確定義，該號解釋並
    未界定原告負擔健保補助款之範圍，更未以行政轄內設籍之
    居民作為計算負擔健保補助款之標準。原告援引司法院釋第
    550 號解釋主張應以設籍於原告行政轄區內之居民為其負擔
    補助款範圍，並非可採。
  (二)參以司法院釋字第542 號解釋謂：「行政機關訂定之行政命
    令，其屬給付性之行政措施具授與人民利益之效果者，亦應
    受相關憲法原則，尤其是平等原則之拘束。系爭作業實施計
    畫中關於安遷救濟金之發放，係屬授與人民利益之給付行政
    ，並以補助集水區內居民遷村所需費用為目的，既在排除村
    民之繼續居住，自應以有居住事實為前提，其認定之依據，
    設籍僅係其一而已，上開計畫竟以設籍與否作為認定是否居
    住於該水源區之唯一標準，雖不能謂有違平等原則，但未顧
    及其他居住事實之證明方法，有欠周延。相關領取安遷救濟
    金之規定應依本解釋意旨儘速檢討改進。」等語，係認為安
    遷救濟金之發放，不得以設籍與否作為認定「是否居住於集
    水區水源區」之唯一標準。又司法院釋字第415 號解釋謂：
    「所得稅法有關個人綜合所得稅『免稅額』之規定，其目的
    在以稅捐之優惠，使納稅義務人對特定親屬或家屬盡其法定
    扶養義務。同法第17條第1 項第1 款第4 目規定：『納稅義
    務人其他親屬或家屬，合於民法第1114條第4 款及第1123條
    第3 項之規定，未滿20歲或滿60歲以上無謀生能力，確係受
    納稅義務人扶養者』，得於申報所得稅時按受扶養之人數減
    除免稅額，固須以納稅義務人與受扶養人同居一家為要件，
    惟家者，以永久共同生活之目的而同居為要件，納稅義務人
    與受扶養人是否為家長家屬，應取決於其有無共同生活之客
    觀事實，而不應以是否登記同一戶籍為唯一認定標準。」等
    語，亦認為「所得稅之減除免稅額之受扶養人應取決於其有
    無共同生活之客觀事實，而不應以是否登記同一戶籍為唯一
    認定標準」，均足證原告以「設籍」為其負擔補助款範圍之
    主張，缺乏依據。
  (三)地方制度法第15條規定：「中華民國國民，設籍在直轄市、
    縣（市）、鄉（鎮、市）地方自治區域內者，為直轄市民、
    縣（市）民、鄉（鎮、市）民。」，其所稱設籍在直轄市者
    ，為「直轄市民」，而非「直轄居民」，尚不能依此認定司
    法院釋字第550 號解釋所稱「居民」應以設籍為限。另以地
    方制度法之條文排列順序而言，先於第15條定義「直轄市民
    、縣（市）民、鄉（鎮、市）民」之意義，再分別於第16條
    及第17條規定「直轄市民、縣（市）民、鄉（鎮、市）民」
    之權利、義務，在解釋上似乎含有以第15條定義之「直轄市
    民、縣（市）民、鄉（鎮、市）民」作為後兩條規定之權利
    義務主體之意涵，然而若細究第16條及第17條之規範內容而
    言，則「直轄市民、縣（市）民、鄉（鎮、市）民」必須設
    籍之概念，與上揭權義規定間似又無必然之對應關係可言，
    例如同法第16條第5 款之資訊公開請求權，因其係以一般國
    民為對象（行政程序法第44條參照），自難謂僅以設籍之「
    直轄市民、縣（市）民、鄉（鎮、市）民」為對象，同法第
    17條第1 款「遵守自治法規之義務」規定，於其他未設籍於
    該地方自治團體之居民，亦同須加以遵守，因此，居民與地
    方自治團體間之權利義務關係，並不必然須以設籍為要件。
    至內政部89年8 月11日台（89）內民字第8906546 號函，係
    針對地方制度法第4 條規定，解釋有關「聚居」之定義，以
    計算某縣市是否能改制為直轄市，核與地方制度法第14條以
    下地方自治團體及「直轄市民、縣（市）民、鄉（鎮、市）
    民」之權利義務無涉，原告援引地方制度法第15條規定，作
    為司法院釋字第550 號解釋所謂「居民」之定義，尚有誤會
    。
七、綜上所述，本件原處分既無違誤，已如前述，原告訴請撤銷
    關於要求原告負擔行政轄區外被保險人之健保補助款部分暨
    訴願決定如聲明所示，為無理由，應予駁回。
八、兩造其餘攻擊防禦方法，核與前開論斷結果無礙，爰不逐一
    論究，併此敘明。
據上論結，本件原告之訴為無理由，爰依行政訴訟法第98條第3
項前段，判決如主文。
中　　華　　民　　國　　96　　年　 　6　　月　　7　　 日
                       第五庭審判長法  官　張瓊文
                                   法  官  王碧芳
                                   法　官  胡方新
上為正本係照原本作成。
如不服本判決，應於送達後20日內，向本院提出上訴狀並表明上
訴理由，如於本判決宣示後送達前提起上訴者，應於判決送達後
20日內補提上訴理由書（須按他造人數附繕本）。
中　　華　　民　　國　　96　　年　　 6　　月　　7 　　日
                                   書記官  陳幸潔
